ACORDAO-COMPLETO-2433015

ACÓRDÃO 1318/2021 ATA 19/2021 - PLENÁRIO

VISTOS, relatados e discutidos estes autos de representação formulada por unidade técnica deste Tribunal, por força do Acórdão 1774/2017-TCU-Plenário (relator: Ministro Bruno Dantas) , cujo item 9.5 determinou ação de controle para apurar "os valores a serem ressarcidos pelos cessionários ao FCDF, bem como as razões pelas quais tais ressarcimentos não foram realizados, promovendo-se, se for o caso, a devida responsabilização pela mora";
	ACORDAM os Ministros do Tribunal de Contas da União, reunidos em Sessão Plenária, diante das razões expostas pelo Redator, em:
9.1. nos termos do art. 237, inciso VI e parágrafo único, conhecer da presente representação, para, no mérito, considerá-la parcialmente procedente;
9.2. nos termos dos arts. 9º e 10 da Resolução TCU 315/2020, dar ciência ao Governo do Distrito Federal, por intermédio de sua Procuradoria-Geral, ao gestor do Fundo Constitucional do Distrito Federal, aos Comandantes Gerais da Polícia Militar e do Corpo de Bombeiros Militar e ao Diretor Geral Polícia Civil do Distrito Federal de que:
9.2.1. o ressarcimento de valores ao Fundo Constitucional do Distrito Federal (FCDF) , determinado no item 1.7 do Acórdão de Relação 1.047/2014-TCU-Primeira Câmara (relator: Ministro Valmir Campelo) , em face de cessões de servidores remunerados com recursos do Fundo, abrange os policiais civis, os policiais militares e os bombeiros militares distritais, e deve atender às seguintes regras:
9.2.1.1. não é exigível para as cessões feitas a órgãos da União ou por ela custeados;
9.2.1.2. é exigível, desde a publicação do Acórdão 1047/2014-TCU-Primeira Câmara (1º/4/2014) até a véspera da publicação da Lei 13.690/2018 (10/7/2018) , nas cessões de servidores da PCDF, PMDF e CBMDF para a Governadoria e a Vice-Governadoria do Distrito Federal, ou a Secretaria de Estado da Segurança Pública e da Paz Social do Distrito Federal (art. 12-B, §2º, da Lei 9.264/1996, acrescido pela Lei 13.690/2018) ; 
9.2.1.3. é exigível, para as cessões aos demais entes públicos, distritais, estaduais ou municipais, desde a publicação do Acórdão 1047/2014-TCU-Primeira Câmara (1º/4/2014) até o término da cessão, observando-se que, nos termos da Lei 13.690/2018, não é autorizada a cessão de policiais civis, militares e bombeiros militares do Distrito Federal a entes estaduais nem municipais;
9.2.2. em todos os casos, as cessões devem seguir os requisitos estabelecidos na Lei 13.690/2018, especialmente quanto aos órgãos passíveis de receber servidores mediante cessão; o tempo de exercício mínimo na corporação de origem, para bombeiros e policiais militares; a aprovação em estágio probatório, para policiais civis; e o limite percentual de 5% do efetivo das respectivas corporações, para bombeiros e policiais militares; 
9.3. nos termos do art. 251 do Regimento Interno deste Tribunal, determinar ao gestor do Fundo Constitucional do Distrito Federal (FCDF) que:
9.3.1. conclua, no prazo de 120 (cento e vinte) dias contados da ciência, o cálculo dos valores a serem ressarcidos ao FCDF por entes cessionários, nos termos definidos neste Acórdão, contabilizando-os desde a publicação do Acórdão 1047/2014-TCU-Primeira Câmara (1º/4/2014) , e utilizando, se necessário, a coleta de dados no Sistema Siape com auxílio de servidores da Secretaria de Gestão e Desempenho de Pessoal, gestora do referido sistema; 
9.3.2. efetue, no prazo de 150 (cento e cinquenta) dias contados da ciência, a inscrição dos cessionários em débito com o FCDF no Cadastro Informativo de Crédito não Quitados do Setor Público Federal (Cadin) , em conformidade com o rito estabelecido na Lei 10.522/2002, especialmente quanto a notificações, prazos e demais requisitos, informando previamente aos inadimplentes os valores e os períodos de apuração dos débitos; 
9.3.3. adote as providências necessárias, no prazo de 15 (quinze) dias contados da ciência, para que os servidores da PMDF, do CBMDF e da PCDF cedidos a outros entes públicos em desacordo com as regras estabelecidas pela Lei 13.690/2018 sejam informados sobre o teor integral do presente Acórdão, esclarecendo aos destinatários que os respectivos Relatório, Voto e Votos Revisores poderão ser obtidos no endereço eletrônico www.tcu.gov.br/acordaos;
9.3.4. informe a este Tribunal, no prazo de até 180 (cento e oitenta) dias contados da ciência, sobre as medidas adotadas e resultados alcançados em face das determinações expedidas neste Acórdão;
9.4. deixar assente que a expressão "suspensão do pagamento da remuneração dos servidores policiais civis cedidos, e já notificados, sem que haja o reembolso mensal da remuneração pelo órgão cessionário", inserta na parte final do item 1.7 do Acórdão de Relação 1.047/2014-TCU-Primeira Câmara (relator: Ministro Valmir Campelo) , restringe-se aos casos de não atendimento, pelo servidor cedido, de notificação para retorno ao órgão de origem;
9.5. dar ciência deste Acórdão à Secretaria-Geral de Controle Externo (Segecex/TCU) , para que, em relação aos relatórios de gestão das Polícias Militar e Civil e do Corpo de Bombeiros Militar do Distrito Federal, sejam inseridas no Sistema de Prestação de Contas (e-Contas) , as informações consolidadas sobre cessões de policiais civis, policiais militares e bombeiros militares distritais a entes públicos, conforme apresentadas nas tabelas do item III da proposta de encaminhamento da instrução coligida no Relatório que integra este Acórdão;
9.6. em cumprimento ao subitem 9.3 do Acórdão 85/2020-TCU-Plenário (relator: Ministro Bruno Dantas) , enviar cópia dos presentes Acórdão, Voto, Votos Revisores e Relatório ao Presidente da Câmara dos Deputados, em atendimento à Solicitação de Informação ao TCU 7/2019, de autoria da Deputada Federal Paula Belmonte, disponibilizando, ainda, ao destinatário o teor integral dos presentes autos;
9.7. dar ciência do presente Acórdão aos seguintes destinatários, informando que o teor integral das peças que integram a presente deliberação (Acórdão, Relatório, Voto e Votos Revisores) poderá ser obtido no endereço eletrônico www.tcu.gov.br/acordaos:
9.7.1. Procuradora-Geral do Distrito Federal;
9.7.2. Gestor do Fundo Constitucional do Distrito Federal;
9.7.3. Comandantes Gerais da Polícia Militar do Distrito Federal e do Corpo de Bombeiros Militar do Distrito Federal; e
9.7.4. Diretor Geral da Polícia Civil do Distrito Federal.

Representação autuada para apurar valores a serem ressarcidos ao FCDF em razão de policiais e bombeiros do DF cedidos a órgãos e entidades públicas diversos.

Diante da relevância da matéria ora discutida, e considerando minha atuação como relator do Acórdão 1.774/2017-TCU-Plenário, cujo item 9.5 determinou ação de controle para apurar valores a serem ressarcidos ao FCDF, materializada na presente representação, permito-me fazer algumas ponderações sobre o tema.
2.	Conforme muito bem esclarecido nos percucientes e abalizados votos dos Ministros Raimundo Carreiro, na condição de Relator, e Jorge Oliveira, na condição de Revisor, a superveniência da Lei 13.690/2018 trouxe novos contornos à cessão de servidores vinculados à Polícia Militar, Corpo de Bombeiros Militar e Polícia Civil do Distrito Federal, estabelecendo regras para o ressarcimento de remunerações, limitação quanto ao rol de órgãos cessionários e percentual máximo de servidores que poderão ser cedidos.
3.	Ocorre que a referida lei não possui caráter retroativo, o que impõe delimitar o alcance do ressarcimento de valores remuneratórios antes de sua publicação, tanto no que se refere aos órgãos atingidos quanto ao termo inicial para sua apuração.
4.	Nesse cenário, o ilustre Revisor, Ministro Jorge Oliveira, apresentou duas importantes considerações, acolhidas pelo nobre Relator, Ministro Raimundo Carreiro, a seguir sintetizadas:
	a) não há qualquer obrigatoriedade de ressarcimento de valores relativos à colocação depoliciais militares e de bombeiros militares à disposição de outros entes distritais antes da edição daLei 13.690/2018, dada a inexistência de norma legal pretérita que estabelecesse tal ônus; e
	b) o marco inicial a ser considerado para cálculo de valores a serem reembolsados ao FCDF em razão da cessão de policiais civis a outros entes distritais em desacordo com a legislação de regência vigente até a edição da Lei 13.690/2018 é o mês de março de 2014, quando foi publicado o Acórdão 1.047/2014-TCU-Primeira Câmara, que determinou a adoção de providências corretivas com respeito ao tema.
5.	De pronto, é importante deixar claro que a necessidade de ressarcimento das remunerações de servidores cedidos pela Polícia Militar, Corpo de Bombeiros Militar ou Polícia Civil do Distrito Federal decorre não de legislação específica de pessoal civil ou militar, mas da própria natureza do FCDF. A falta de ressarcimento acarreta desvio de finalidade na aplicação de recursos do fundo, o que em nada se confunde com o regime de pessoal dos servidores cedidos.
6.	Essa distinção de regimes somente importa quando se está a discutir questões previdenciárias ou relativas a remuneração e regime que orienta a carreira desses servidores, não se estendendo para a situação aqui examinada. Aqui se está a tratar, repito, de desvio de finalidade de uso de recursos do FCDF.
7.	Assim, discordo da tese de que a necessidade de ressarcimento alcançaria apenas a PCDF, por se tratar de servidores regidos pela Lei 8.112/1990, não se estendendo à PMDF ou ao CBMDF pela ausência de leis ou normativos dispondo sobre as carreiras militares que impusessem tal medida antes da Lei 13.690/2018. Segundo compreendo, o dever de ressarcir decorre da finalidade específica do FCDF, que é custear e manter os referidos órgãos de segurança pública, não da natureza do regime jurídico dos servidores cedidos ou de normas específicas de pessoal.
8.	Com efeito, não é de hoje que o TCU tem reconhecido a necessidade de recomposição, ao FCDF, da remuneração de servidores cedidos a outros órgãos e entidades, inclusive do GDF, conforme exemplifica o Acórdão 1.047/2014-Primeira Câmara e, posteriormente, o Acórdão 1.774/2017-Plenário, este último de minha relatoria.
9.	Aliás, a Lei 13.690/2018 só veio corroborar e formalizar a preocupação por mim externada no voto condutor do referido acórdão, no sentido de que as cessões de servidores vinculados à Polícia Militar, Corpo de Bombeiros Militar ou Polícia Civil do DF deveriam observar algumas balizas em razão da natureza diferenciada dos recursos destinados ao FCDF.
10.	A meu ver, caso a intenção seja ampliar a liberdade de alocação e cessão de servidores da área de segurança, pelo Governo do Distrito Federal, para outros órgãos e entidades, que se crie uma instituição distrital para esse fim, não atrelada aos recursos do FCDF, pois estes se destinam a finalidade específica (custear e manter polícia militar, corpo de bombeiros militar e polícia civil do DF) .
11.	Por essas razões, divirjo pontualmente do posicionamento do Revisor, acolhido pelo Relator, por compreender que o dever de ressarcimento de valores anteriores ao advento da Lei 13.690/2018 alcança todos os três órgãos de segurança pública já mencionados (PMDF, CBMDF e PCDF) .
12.	A propósito, compreendo, tal qual o Relator e o Revisor, que, antes do advento da referida norma, se excetuam do dever de ressarcir as cessões para órgãos da União, dado que os recursos do FCDF são federais. A lei só reafirmou, portanto, o descabimento de ressarcimento por parte da União, em obediência à sobredita lógica de que os recursos do fundo saíram de seus cofres. Após a publicação da lei, o ressarcimento obedece às suas disposições, excetuando-se desse dever, além dos órgãos da União, os demais ali enumerados.
13.	Em relação ao termo inicial para apuração dos valores a serem ressarcidos, concordo com as ponderações do Revisor, acolhidas pelo Relator, no sentido de utilizarmos a data de publicação do Acórdão 1.047/2014-Primeira Câmara, que deixou clara a necessidade de ressarcimento da remuneração dos cedidos.
14.	Quanto aos demais aspectos discutidos nos autos, verifico que foram enfrentados de forma ampla e minudente pelo Relator em seu judicioso Voto, de forma que acompanho integralmente suas ponderações e as faço integrar minha proposta de acórdão.
15.	Nesses termos, renovando escusas por dissentir pontualmente das ínclitas reflexões trazidas pelo Revisor, Ministro Jorge Oliveira, e acolhidas pelo Relator, Ministro Raimundo Carreiro, voto por que o Tribunal aprove a minuta de acórdão que ora submeto à deliberação do Plenário.
TCU, Sala das Sessões, em 2 de junho de 2021.
Ministro BRUNO DANTAS 
Redator

Corpo de Bombeiros Militar do Distrito Federal; Fundo Constitucional do Distrito Federal; Polícia Civil do Distrito Federal; Polícia Militar do Distrito Federal.

3. Interessados/Responsáveis: Câmara dos Deputados

BRUNO DANTAS

Ministro Jorge Oliveira.

13.1. Ministros presentes: Ana Arraes (Presidente), Walton Alencar Rodrigues, Benjamin Zymler, Augusto Nardes, Raimundo Carreiro (Relator), Bruno Dantas (Redator) e Jorge Oliveira (Revisor).
13.2. Ministros com voto vencido: Raimundo Carreiro (Relator) e Jorge Oliveira (Revisor).
13.3. Ministro-Substituto convocado com voto vencido: Marcos Bemquerer Costa.
13.4. Ministros-Substitutos presentes: André Luís de Carvalho e Weder de Oliveira.

RAIMUNDO CARREIRO

Trata-se de representação autuada por força do Acórdão 1774/2017-TCU-Plenário (relator: Ministro Bruno Dantas, sessão de 16/8/2017, peça 1) ,  cujo item 9.5 determinou  ação de controle para apurar "os valores a serem ressarcidos pelos cessionários ao FCDF, bem como as razões pelas quais tais ressarcimentos não foram realizados, promovendo-se, se for o caso, a devida responsabilização pela mora". 
2.	Reproduzo a seguir, com ajustes de forma, o teor principal da instrução de mérito produzida pela SecexDefesa, cuja proposta de encaminhamento foi endossada pela direção da unidade técnica (peças 119 e 120) :
 (...) 
HISTÓRICO 
Examinadas as contas de 2011 do Fundo Constitucional do Distrito Federal (FCDF) , o Tribunal de Contas da União prolatou o Acórdão 1047/2014-TCU-Primeira Câmara, TC Processo 043.927/2012-2, de relatoria do então Ministro Valmir Campelo, transcrito a seguir quanto aos itens que motivaram esta representação, peça 117:
	(...) 
1.7. determinar ao Gestor do Fundo Constitucional do Distrito Federal que informe, no próximo Relatório de Gestão, as medidas adotadas e os resultados alcançados para resolver a situação dos servidores cedidos a outros órgãos e entidades públicos, inclusive ao Governo do Distrito Federal, sem o ressarcimento da remuneração respectiva aos cofres do Fundo Constitucional do Distrito Federal, tais como a inscrição dos cessionários no Cadastro Informativo de Crédito não Quitados do Setor Público Federal (Cadin) e a suspensão do pagamento da remuneração dos servidores policiais civis cedidos, e já notificados, sem que haja o  reembolso mensal da remuneração pelo órgão cessionário;
 (...) 
1. 9.determinar ao Corpo de Bombeiro Militar do Distrito Federal (CBMDF) e à Polícia Militar do Distrito Federal (PMDF) que informem, no próximo Relatório de Gestão, se há servidores cedidos sem o ressarcimento, por parte do cessionário, da remuneração correspondente aos cofres do Fundo Constitucional do Distrito Federal, bem como as medidas adotadas e os resultados alcançados para solucionar a questão, se for o caso;
Foram excetuadas do sobredito regramento apenas as cessões de servidores à extinta Secretaria Extraordinária de Segurança para Grandes Eventos do Ministério da Justiça e Segurança Pública para ocuparem funções comissionadas de grandes eventos (FCGE) , nos termos do Acórdão 4586/2015-TCU-Primeira Câmara, de relatoria do Ministro Bruno Dantas.
Posteriormente, o Tribunal emitiu o já referido Acórdão 1774/2017-TCU-Plenário, fundamento da presente representação:
	9.1. com fundamento no art. 71, inciso IX, da Constituição Federal, c/c o art. 45 da Lei 8.443/1992, determinar à Polícia Militar do Distrito Federal, à Polícia Civil do Distrito Federal e ao Corpo de Bombeiros Militar do Distrito Federal que, no que se refere aos servidores de seus quadros funcionais que estejam cedidos a quaisquer órgãos e entidades dos Poderes da União, dos Estados ou do Distrito Federal e dos Municípios, bem como aos demais órgãos ou entidades não pertencentes às estruturas dos respectivos Poderes:
9.1.1. no prazo de quinze dias, providenciem o retorno dos servidores que estejam desempenhando funções que não guardem estrita pertinência com as atividades de segurança pública do Distrito Federal; 
9.1.2. no prazo de trinta dias, providenciem o retorno dos servidores que estejam desempenhando funções que guardem estrita pertinência com as atividades de segurança pública do Distrito Federal;
 9.2. informar à Polícia Civil do Distrito Federal que a determinação supra também abrange os agentes policiais de custódia lotados e/ou em exercício em órgãos não integrantes da estrutura orgânica da corporação; 
9.3. facultar ao Distrito Federal, no prazo de trinta dias, demonstrar cabalmente a este Tribunal quais são as funções que, indubitável e excepcionalmente, não podem ser desempenhadas sem a cessão dos servidores em questão; 
9.4. informar ao Distrito Federal que o retorno do servidor, nos termos do item anterior, não implica cessação das atividades policiais exercidas, na hipótese de elas serem consideradas necessárias pelo governo daquele ente distrital e puderem ser executadas sem a cessão; 
9.5. determinar a autuação de processo para apurar, no prazo de 180 dias, os valores a serem ressarcidos pelos cessionários ao FCDF, bem como as razões pelas quais tais ressarcimentos não foram realizados, promovendo-se, se for o caso, a devida responsabilização pela mora; (grifos acrescidos) 
9.6. determinar à Secretaria de Controle Externo da Defesa Nacional e da Segurança Pública que autue processo de representação para avaliar o impacto do art. 21 do Regulamento para as Polícias Militares e Corpos de Bombeiros Militares (Decreto 88.777/1983) sobre os cofres do Fundo Constitucional do Distrito Federal; 
Nos termos sintetizados nos parágrafos seguintes, diversos recursos foram interpostos contra esse acórdão, conforme atestam as peças 92, 93-94, 95, 97, 99, 102, 104, 111, 118, 119, 122, 124, 125, 126, 127, 130, 132-133, 134, 146, 147, 148, 163, 165, 171, 172, 176, 180 e 176 do TC Processo 043.927/2012-2.
Assim, primeiramente, o GDF interpôs embargos de declaração, apreciados pelo Acórdão 881/2018-TCU-Plenário, de relatoria do Ministro Bruno Dantas, peça 77, vazado nos seguintes termos:
9.1. com fundamento nos arts. 32, inciso II, e 34 da Lei 8.443/1992, conhecer e acolher parcialmente os presentes embargos de declaração, integrando a decisão recorrida com os fundamentos apresentados no voto que acompanha este acórdão;
9.2. afastar a necessidade de ressarcimento imediato, aos cofres do FCDF, das remunerações já pagas e daquelas que permanecerem sendo pagas aos Agentes Policiais de Custódia enquanto o Distrito Federal estiver executando a sentença proferida nos autos da ação civil pública 2015.01.1.089140-8, sem prejuízo de que esses valores sejam levantados no âmbito do processo autuado por força do item 9.5 do Acórdão 1774/2017-TCU-Plenário, para fins de ressarcimento futuro;
9.3. encaminhar ao Distrito Federal cópia das manifestações enviadas por órgãos e entidades da administração pública diretamente a este Tribunal após a prolação do Acórdão 1774/2017-TCU-Plenário, relativas à cessão de servidores aos quadros desses órgãos e entidades;
	9.4. dar ciência deste acórdão ao embargante.
Foram interpostos, também, recursos de reconsideração, apreciados pelo Acórdão 2749/2018-TCU-Plenário, de relatoria do Ministro Benjamin Zymler, peça 78: 
9.1. conhecer e dar provimento parcial aos presentes recursos de reconsideração, de modo a esclarecer que os efeitos dos itens 9.1 a 9.4 do Acórdão 1774/2017-TCU-Plenário encontram-se limitados à data de publicação da Lei 13.690/2018;
9.2. alertar o Governo do Distrito Federal para a necessidade de revisão da legitimidade das cessões de servidores de suas Forças de Segurança, haja vista as inovações introduzidas pela Lei 13.690/2018;
9.3. dar ciência desta deliberação aos recorrentes.
Novamente, o GDF interpôs embargos de declaração, desta vez contra o Acórdão 2749/2018-TCU-Plenário, ocasião em que requereu esclarecimento sobre os seguintes pontos (TC Processo 043.927/2012-2 - voto condutor do Acórdão 341/2019-TCU-Plenário, de relatoria do Ministro Benjamin Zymler) :
 a) "o lapso temporal abrangido pela determinação fixada no item 9.5 do Acórdão 1774/2017-TCU-Plenário, firmando-se o marco inicial em que a recomposição do FCDF deverá ocorrer por parte dos órgãos cessionários de agentes das Forças de Segurança do Distrito Federal independentemente de qualquer apuração em um processo específico autuado no âmbito desse E. Tribunal"; 
b) "se efetivamente houve, nas deliberações emanadas do presente processo, a determinação de ressarcimento do FCDF pelos órgãos cessionários de agentes das Forças de Segurança do Distrito Federal"; e 
c) "caso tenha havido tal determinação de ressarcimento, se tal obrigação também alcança os órgãos e entidades da Administração Federal".
Em resposta ao pedido de esclarecimento do GDF, o ministro relator manifestou-se nos seguintes termos, peça 76, p. 2:
Pois bem, uma vez que "nenhuma das deliberações proferidas nestes autos [- e muito menos o aresto ora embargado -] contém dispositivo que imponha, a quem quer que seja, de forma peremptória, a obrigação de ressarcir o FCDF pela cessão ou requisição de servidores das polícias civil e militar ou do corpo de bombeiros militar do Distrito Federal", não há como estipular, na estreita via dos aclaratórios, o "marco inicial em que a recomposição do FCDF deverá ocorrer" (alínea "a" do pedido de esclarecimentos) , tampouco os órgãos e entidades obrigados a providenciá-la (alínea "c") . O foro apropriado para tanto, como enfatizei no voto complementar em que anuí - por pragmatismo, diga-se - à proposta alternativa de acórdão então apresentada pelo Ministro Bruno Dantas, será, mais especificamente, o processo referido no item 9.5 do Acórdão 1774/2017-TCU-Plenário.
A decisão no Acórdão 341/2019-TCU-Plenário foi por conhecer dos embargos de declaração e rejeitá-los: 
9.1. conhecer dos embargos de declaração apresentados pelo Distrito Federal para, no mérito, rejeitá-los; 
9.2. dar ciência desta deliberação ao embargante.
Para melhor entender o item 9.1 do Acórdão 2749/2018-TCU-Plenário, é importante, reler os itens 9.1 a 9.4 do Acórdão 1774/2017-TCU-Plenário, transcritos no parágrafo 4º desta instrução.
	Feito isso, vale destacar que a Lei 13.690/2018, que alterou as Leis 13.502/2017, 11.134/2005 e 9.264/1996 e revogou dispositivos da Lei 11.483/2007, trouxe novos contornos à cessão de policiais civis e militares e de bombeiros militares do Distrito Federal, estabelecendo, entre diversas outras diretrizes, o rol de órgãos cessionários desobrigados de assumir o ônus da remuneração dos agentes cedidos, bem como o percentual máximo de policiais e bombeiros militares do DF que poderão ser cedidos (5% do efetivo existente na PMDF e no CBMDF) .
Assim, com base nas inovações introduzidas pela Lei 13.690/2018, publicada em 11/7/2018 (data de início de vigência) , o Tribunal de Contas da União deliberou que os efeitos dos itens 9.1 a 9.4 do Acórdão 1774/2017-TCU-Plenário encontram-se limitados à data de publicação da Lei 13.690/2018 (11/7/2018) .
Em instrução pretérita, peça 9, considerou-se que as informações constantes dos autos originais, TC Processo 043.927/2012-2, não traziam os valores devidos ao FCDF em face dessas cessões. Decidiu-se, portanto, realizar inspeção junto aos órgãos envolvidos com o seguinte objetivo:
apurar os valores a serem ressarcidos ao Fundo Constitucional do Distrito Federal (FCDF) em razão de policiais e bombeiros do Distrito Federal cedidos a órgãos e entidades públicos diversos, inclusive os referentes aos agentes policiais de custódia, conforme item 9.2 do Acórdão 1774/2017-TCU-Plenário; 
 as medidas em curso destinadas a obter o ressarcimento; e 
c) as razões pelas quais tais ressarcimentos não foram realizados.
INSPEÇÃO
A inspeção foi realizada sob a Portaria de Fiscalização SecexDefesa 499, de 10 de julho de 2019, peça 81.
As informações foram coletadas por meio de ofícios de requisição direcionados à PMDF, ao CBMDF, à PCDF e ao Secretário de estado de Fazenda do Distrito Federal, este na qualidade de gestor do FCDF, peças 91-94.
Nos tópicos seguintes, demonstram-se, por unidade jurisdicionada, os valores do passivo devido à falta de ressarcimento ao FCDF em razão de servidores cedidos, bem como as medidas adotadas pelos gestores e os resultados alcançados.
I- Valores a serem ressarcidos ao Fundo Constitucional do Distrito Federal (informados pelos órgãos) 
PMDF
O quadro seguinte, relativo ao período de 2011 a 2018, sintetiza o valor total nominal do passivo informado pela PMDF. Compreende órgãos dos Poderes Executivo e Legislativo do Distrito Federal, órgãos federais e órgão do Poder Executivo do estado do Amapá e do município de Cavalcante do estado de Goiás, peça 113.
Quadro I
	ORGÃO CESSIONÁRIO 
	TOTAL

	ADMINISTRAÇÃO REGIONAL BRASÍLIA - RA I
	102.907,06

	ADMINISTRAÇÃO REGIONAL BRAZLÂNDIA - RAIV
	385.906,24

	ADMINISTRAÇÃO REGIONAL CANDANGOLÂNDIA - RA XIX
	1.045.265,47

	ADMINISTRAÇÃO REGIONAL CEILÂNDIA - RA IX
	1.625.115,67

	ADMINISTRAÇÃO REGIONAL CRUZEIRO - RA XI
	193.021,64

	ADMINISTRAÇÃO REGIONAL GUARÁ - RA X
	284.847,68

	ADMINISTRAÇÃO REGIONAL ITAPOÃ - RA XXVIII
	540.485,67

	ADMINISTRAÇÃO REGIONAL NÚCLEO BANDEIRANTE - RA VIII
	436.012,71

	ADMINISTRAÇÃO REGIONAL PLANALTINA - RA VI
	737.783,41

	ADMINISTRAÇÃO REGIONAL PLANO PILOTO - RA I
	414.093,83

	ADMINISTRAÇÃO REGIONAL RIACHO FUNDO I - RA XVII
	6.415,08

	ADMINISTRAÇÃO REGIONAL RIACHO FUNDO II - RA XXI
	178.923,70

	ADMINISTRAÇÃO REGIONAL SANTA MARIA - RA XIII
	1.268.266,31

	ADMINISTRAÇÃO REGIONAL SÃO SEBASTIÃO - RA XIV
	205.900,08

	ADMINISTRAÇÃO REGIONAL SCIA - RA XXV
	277.663,30

	ADMINISTRAÇÃO REGIONAL SOBRADINHO II - RA XXVI 
	5.056.334,71

	ADMINISTRAÇÃO REGIONAL VICENTE PIRES - RA XXX
	20.556,04

	CÂMARA LEGISLATIVA DO DISTRITO FEDERAL 
	2.372.697,69

	CASA MILITAR DO DISTRITO FEDERAL 
	26.098.292,21

	GABINETE DE SEGURANÇA INSTITUCIONAL DA PRESIDÊNCIA DA REPÚBLICA
	994.770,11

	GOVERNO DO AMAPÁ
	602.902,20

	MINISTÉRIO PÚBLICO DO DISTRITO FEDERAL - MPDFT
	2.340.371,55

	MINISTÉRIO PÚBLICO FEDERAL - MPF
	1.646.118,45

	PREFEITURA MUNICIPAL DE CAVALCANTE - GO
	136.287,23

	SECRETARIA DE GESTÃO DO TERRITÓRIO E HABITAÇÃO
	651.540,11

	SECRETARIA CASA CIVIL, RELAÇÕES INSTITUCIONAIS E SOCIAIS DO GDF
	2.517.203,25

	SECRETARIA DA CRIANÇA, ADOLESCENTES E JUVENTUDE DO GDF
	1.764.484,63

	SECRETARIA DA CULTURA
	730.676,29

	SECRETARIA DE AGRICULTURA, ABASTECIMENTO E DESENVOLVIMENTO RURAL
	33.553,71

	SECRETARIA DE ESTADO ESPORTE, TURISMO E LAZER DO DISTRITO FEDERAL
	2.194.036,20

	SECRETÁRIA DE SAUDE
	307.820,82

	SECRETARIA DE SEGURANÇA PÚBLICA DO DISTRITO FEDERAL 
	7.510.005,04

	SECRETARIA DO TRABALHO, DESN. MULHERES E IGUALDADE RACIAL
	470.184,91

	SECRETARIA DE INFRAESTRUTURA E SERVIÇOS PÚBLICOS
	21.370,71

	SECRETARIA DE JUSTIÇA E CIDADANIA DO DF
	622.417,10

	TRIBUNAL SUPERIOR ELEITORAL - TSE 
	10.770,53

	VICE GOVERNADORIA DO DISTRITO FEDERAL 
	1.370.986,52

	VICE PRESIDÊNCIA DA REPÚBLICA - GSI/PR 
	23.946,92

	TOTAL 
	65.199.934,78

Fonte: Ofício 1067/2019-ATJ/DGP, peças 97 e 113.
Destaca-se, a partir do quadro acima, que grande parte do passivo (88%) é atribuído ao Governo do DF. Registre-se, também, o passivo junto ao Governo do estado no Amapá                          (R$ 602.902,20) e ao município de Cavalcante, no estado de Goiás (R$ 136.287,23) .
Outro ponto importante a ser destacado diz respeito à alegada dificuldade de a corporação levantar os dados referentes a exercícios anteriores a 2010 (peça 97, p. 20) , tendo em vista a magnitude da força de trabalho específica que seria alocada na tarefa em suposto detrimento das atividades militares.
No tocante ao referido passivo, a PMDF informa que, anteriormente à publicação da Lei 13.690/2018, vinha cobrando os cessionários que se encontravam em débito com o FCDF. Contudo, à época da inspeção, tal medida encontrar-se-ia suspensa, no aguardo da manifestação do TCU sobre o tema [decisão atualmente já transitada em julgado], com amparo no Parecer 925/2018-PGCONS/PGDF, cujo entendimento teria sido corroborado pela Secretaria de Estado de Fazenda do DF (peça 97, p. 21) .  
Segundo entendimento da PMDF naquela ocasião (anterior ao Acórdão 2749/2018-TCU-Plenário, que definitivamente esclareceu a matéria) , a partir da publicação da Lei 13.690/2018, os casos de cessão e respectivos ressarcimentos estariam solucionados (peça 97, p. 21) .
CBMDF
O quadro seguinte, relativo ao período de 2010 a 2019, sintetiza o valor total nominal do passivo informado pelo CBMDF. Compreende órgãos dos Poderes Executivo e Legislativo do Distrito Federal, órgãos federais e órgão do Poder Executivo do estado do Maranhão (peça 110) .
Quadro II
	ÓRGÃO CESSIONÁRIO 
	TOTAL

	CAMARA LEGISLATIVA DO DF
	2.779.607,28

	CASA CIVIL DO GDF
	923.834,08

	SECRETARIA DE ESTADO DA SEGURANÇA PÚBLICA DO ESTADO DO MARANHÃO
	610.655,97

	ADMINISTRAÇÃO REGIONAL DO PARK WAY
	893.151,91

	SECRETARIA DE ESTADO DA ORDEM PÚBLICA E SOCIAL DO DISTRITO FEDERAL
	1.261.645,62

	ADMINISTRAÇÃO REGIONAL DO PLANO PILOTO
	596.407,40

	SECRETARIA DE ESTADO DA GESTÃO DO TERRITÓRIO E HABITAÇÃO
	728.811,63

	SECRETARIA DE ESTADO DO ENTORNO DO DISTRITO FEDERAL
	951.569,39

	ADMINISTRAÇÃO REGIONAL DE SOBRADINHO II
	640.173,69

	SECRETARIA DE ESTADO DE ESPORTE E LAZER DO DF
	364.935,56

	SECRETARIA DE ESTADO DE PLANEJAMENTO, ORÇAMENTO E GESTÃO
	607.746,91

	SECRETARIA DE ESTADO DE POLÍTICAS PARA CRIANÇAS, ADOLESCENTES E JUVENTUDE
	875.116,04

	SECRETARIA DE TURISMO
	201.349,42

	SECRETARIA DE ESTADO DE INFRAESTRUTURA E SERVIÇOS PÚBLICOS
	310.513,66

	SECRETARIA DE ESTADO DE ECONOMIA E DESENVOLVIMENTO SUSTENTÁVEL
	11.260,79

	SECRETARIA DO TRABALHO
	338.224,41

	ADMINISTRAÇÃO REGIONAL DA FERCAL
	209.224,37

	SECRETARIA DE ESTADO DA SEGURANÇA PÚBLICA E DA PAZ SOCIAL
	4.483.267,46

	SECRETARIA DE ESTADO DE ASSUNTOS ESTRATÉGICOS DO DISTRITO FEDERAL
	74.262,46

	ADMINISTRAÇÃO REGIONAL DO ITAPOÃ
	571.255,99

	ADMINISTRAÇÃO REGIONAL DA CANDANGOLÂNDIA
	480.832,53

	SUBSECRETARIA DO SISTEMA PENITENCIÁRIO
	9.425,38

	CASA MILITAR DA GOVERNADORIA DO DISTRITO FEDERAL
	5.162.241,01

	SECRETARIA NACIONAL DE DEFESA CIVIL
	699.902,29

	SUPERIOR TRIBUNAL DE JUSTIÇA
	11.480,18

	SUPERIOR TRIBUNAL MILITAR
	6,00

	TRIBUNAL DE JUSTIÇA DO DISTRITO FEDERAL E TERRITÓRIO
	20.961,30

	VICE-GOVERNADORIA
	154.419,73

	MINISTÉRIO PUBLICO DO DF E TERRITÓRIOS
	2.314,86

	SECRETARIA DE ESTADO DA CRIANÇA DO DISTRITO FEDERAL
	15.387,89

	SECRETARIA DE ESTADO DE SAÚDE
	125.840,56

	ADMINISTRAÇÃO REGIONAL DE SÃO SEBASTIÃO
	105.762,02

	ADMINISTRAÇÃO REGIONAL DO PARANOÁ
	13.424,91

	TRIBUNAL DE CONTAS DO DISTRITO FEDERAL
	20.218,65

	TOTAL
	24.255.231,36

Fonte: Ofício à peça 110
Destaca-se do quadro anterior que, assim como no caso dos policiais militares, a maior fatia do passivo é atribuída ao GDF (83%) . Relevante, também, registrar o montante de                           R$ 923.834,08, devido pela Secretaria de Estado da Segurança Pública do Estado do Maranhão. 
A unidade informa que teria enviado diversos ofícios à Casa Militar da Governadoria do DF solicitando o término da cessão dos militares, em conformidade com o previsto no Decreto 37/2/2016, para que aquele órgão adotasse as medidas de sua competência visando ao ressarcimento do fundo (peça 61) .
PCDF
O quadro seguinte, relativo ao período de 2008 a 2019, sintetiza o valor nominal total do passivo informado pela PCDF. Compreende órgãos do Poder Executivo e Legislativo do Distrito Federal, órgãos federais e órgão do Poder Executivo dos estados do Rio Grande do Norte e do Maranhão (peça 116) .
Quadro III
	ORGÃO CESSIONÁRIO 
	TOTAL

	GOVERNO DO ESTADO DO MARANHÃO
	59.243,10

	CÂMARA LEGISLATIVA DF
	12.591.784,33

	ADMINISTRAÇÃO REGIONAL DO ITAPOÃ - DF
	76.044,08

	SECRTARIA DO TRABALHO - DF
	97.304,74

	SECRETARIA DE MOBILIDADE (TRANSPORTES) - DF
	84.594,68

	SECRETARIA DE JUSTIÇA - DF
	55.090,34

	SECRETARIA DE ESTADO DE ORDEM PÚBLICA E SOCIAL DO DF
	102.065,61

	SECRETARIA DE ESTADO DE ECONOMIA
	14.591,27

	ADMINISTRAÇÃO DO PLANO PILOTO
	52.422,52

	ADMINISTRAÇÃO DO SUDOESTE/OCTOGONAL
	16.053,92

	ADMINISTRAÇÃO DE SOBRADINHO II
	823.845,18

	GABINETE DO GOVERNADOR 
	 
	207.508,27

	CORREGEDORIA GERAL DO DF
	19.455,69

	SECRETARIA DE ESTADO DE GOVERNO DO DF
	3.047.606,92

	SECRETARIA DE ESTADO DE DES. SOCIAL E TRANSFER DE RENDA
	4.996,42

	SECRETARIA DE DESENVOLVIMENTO ECONÔMICO E TURISMO DO DF
	14.076,88

	SECRETARIA DE ESTADO DE CULTURA DO DF
	4.042,60

	CODEPLAN
	 
	342.112,36

	FUNDAÇÃO DE AMPARO AO TRABALHADOR PRESO 
	429.601,57

	ADMINISTRAÇÃO REGIONAL DO VARJÃO
	911.460,04

	TERRACAP
	 
	8.722,78

	SECRETARIA DE TRANSPARÊNCIA/CONTROLADORIA
	30.018,17

	SECRETARIA DE FAZENDA E PLANEJAMENTO -DF
	66.648,86

	SECRETARIA DE.SAÚDE -DF 
	 
	150.335,48

	SECRETARIA DE ESTADO DE OBRAS DO TRABALHO DO DF
	45.587,89

	SECRETARIA DAS CIDADES
	 
	11.023,70

	DEFENSORIA PÚBLICA
	 
	196.978,03

	DETRAN - DF
	 
	200.581,67

	TRIBUNAL DE CONTAS DO DISTRITO FEDERAL - TCDF
	857.978,08

	SECRETARIA DE EDUCAÇÃO
	 
	4.011,89

	CASA CIVIL DO DF E GOVERNADORIA DO DF
	8.665,17

	SECRETARIA DE ESTADO DE JUSTIÇA E CIDADANIA RN
	172.155,50

	TOTAL
	20.706.607,74

Fonte: peça 118
Destaca-se do quadro anterior os montantes de R$ 12.591.784,33 e R$ 7.025.446,73, atribuídos à Câmara Legislativa do DF e ao GDF, respectivamente. Merecem nota também os montantes de R$ 59.243,10 e R$ 172.155,50, atribuídos à Secretaria de Estado da Segurança Pública do Estado do Maranhão e à Secretaria de Estado e Justiça e Cidadania do estado do Rio Grande do Norte. 
A unidade esclarece que iniciou a cobrança dos órgãos cessionários a partir de 2006, após a Decisão 6868/2006, proferida pelo Tribunal de Contas do DF (peça 28, p. 2) .
Afirma que, nesse período, existiam controvérsias no entendimento da matéria em face de diversas interpretações legislativas, vez que órgão é mantido e organizado com recursos da União e seus servidores vinculados ao GDF (peça 28, p. 2) . A título de exemplo, referencia o Parecer da Procuradoria-Geral do GDF 202/2008, com manifestação contrária ao ressarcimento dos servidores cedidos. Tal entendimento, contudo, mudou, pois em 19/5/2009, por meio do Parecer 604/2009, a PGDF entendeu que deveria haver ressarcimento aos cofres do FCDF.
Esclarece, ainda, que, no âmbito do DF, somente com a edição do Decreto 28.763, de 11/2/2008, foi normatizada a obrigatoriedade de o cessionário proceder ao ressarcimento da remuneração dos servidores cedidos (peça 28, p. 3) .
Acrescenta, todavia, que, até 2014, ainda existiriam dúvidas quanto à legislação aplicável à cessão de servidores da PCDF. Menciona a Decisão 3990/2014 do TCDF, por meio da qual aquele órgão de controle externo determinou à sua secretaria especializada que realizasse estudo dos normativos legais aplicáveis às cessões/requisições de servidores da PCDF, PMDF e CBMDF, bem como sobre a obrigatoriedade de ressarcimento pelos cessionários (peça 28, p. 83) .
Informa que, consoante o disposto no Decreto 9.144/2017, somente haveria reembolso das cessões para órgãos e entidades de outros entes federativos (peça 28, p. 7) .
Complementa que, atualmente (posição de 24/7/2019) , peça 90, p. 1, existiriam sete servidores cedidos com ônus para os cessionários, entre os quais cinco em situação regular. Os outros dois, cedidos ao TCDF, estariam com quatro meses de atraso no ressarcimento. 
Ainda sobre a cobrança do passivo, o gestor do FCDF esclarece que a cobrança dos cessionários caberia, primariamente, às unidades gestoras (PMDF, PCDF e CBMDF) , cujos titulares são os ordenadores de despesas e responsáveis pela legalidade e efetividade dos recursos públicos. À Secretaria Economia do GDF (SEFDF) seria atribuída apenas responsabilidade subsidiária pelo passivo, vez que essa secretaria seria apenas a unidade orçamentária que aloca os recursos orçamentários a essas unidades. Portanto, o normativo do GDF que lhe atribui responsabilidade pela cobrança ressarcimento de servidores cedidos seria inadequado (peça 95) .
Segundo pondera, em conformidade com o normativo do GDF e com a Lei 4.320/1964, os ordenadores de despesas a quem foi atribuído essa responsabilidade seriam os comandantes das corporações.
EXAME TÉCNICO
A natureza do FCDF impõe que os recursos nele alocados estejam afetos a uma finalidade específica: custear e manter os três órgãos elencados no art. 21 da Constituição Federal e no art. 1º da Lei 10.633/2002, quais sejam, PMDF, PCDF e CBMDF, bem como prestar assistência financeira para execução dos serviços públicos de saúde e educação.
O objetivo da autuação destes autos é apurar os valores a serem ressarcidos ao Fundo Constitucional do Distrito Federal (FCDF) em razão de policiais e bombeiros do Distrito Federal cedidos a órgãos e entidades públicos diversos, bem como as razões pelas quais tais ressarcimentos não foram realizados, promovendo-se, se for o caso, a devida responsabilização pela mora. 
Com esse propósito, realizou-se inspeção nas duas polícias e no Corpo de Bombeiros do DF com o objetivo de computar esses valores. 
Os valores devidos foram informados pelos respectivos órgãos, porém, não abrangeram a totalidade do período, que deve se iniciar no ano de instituição do FCDF.
Na PMDF, as medidas administrativas adotadas para obter ressarcimento junto aos cessionários resultaram em um total recolhido de cerca de R$ 23.000.000,00, como demonstrado às peças 100, 101, 103 e 105.
Em relação aos valores recuperados pelo CBMDF, verifica-se que, também após a adoção de medidas administrativas, o Fundo teria sido recomposto em cerca R$ 15.000.000,00, relativos às pendências dos exercícios de 2011 a 2019 (peça 114, p. 8) .
A PCDF, por seu turno, informa ter encaminhado ofícios aos órgãos cessionários, bem como ter comunicado à Secretaria de Estado de Governo do DF sobre a situação dos cessionários inadimplentes (peça 28, p. 4-5) , obtendo o ressarcimento de cerca R$ 2.200.000.00, relativos às pendências dos exercícios de 2018 a 2019 (peça 90, p. 117-203) .
A PCDF encaminhou, ainda, vários ofícios aos cessionários solicitando o retorno dos servidores cedidos (peça 29) , bem como emitiu diversas notificações alertando-os de que o não retorno implicaria a suspensão dos pagamentos das respectivas remunerações (peça 29, p. 66-183) .
Registre-se que nenhuma das unidades referenciadas (PCDF, PMDF, CBMDF e SEFDF) inscreveu os cessionários inadimplentes no Cadin, como orientado no item 1.7 do Acórdão 1047/2014-TCU-Primeira Câmara, peça 117. 
Consoante o disposto no Decreto Distrital 37.215/2016, alterado pelo Decreto 39.950/2019, que, entre outros pontos, regula os atos de cessão dos militares do Distrito Federal, o Governador do Distrito Federal delega a responsabilidade por autorizar a mobilização, a cessão e a prorrogação da cessão dos militares do Distrito Federal ao Chefe da Casa Militar da Governadoria do GDF, após manifestação do Comandante-Geral da corporação envolvida (art. 1º) 
Sob a ótica jurisprudencial, o Acórdão 2749/2018-TCU-Plenário, relator Ministro Benjamin Zymler, decidiu que é permitida, a partir de 10/7/2018, data da edição da Lei 13.690/2018, que acrescentou os arts. 12-B e 29-A às Leis 9.261/1996 e 11.134/2005, respectivamente, nos termos e condições desses dispositivos, a cessão de servidores da Polícia Militar, da Polícia Civil ou do Corpo de Bombeiros Militar do Distrito Federal, cujas remunerações são custeadas pelo Fundo Constitucional do DF, a outros órgãos e entidades da Administração Pública.
Quanto ao ressarcimento dos valores remuneratórios decorrentes das cessões, o relator Benjamin Zymler afirmou que nenhuma das deliberações proferidas nos autos do TC Processo 043.927/2012-2 imputara a qualquer órgão ou entidade pública a obrigatoriedade de reembolso, mesmo sob o ordenamento anterior. Assim, no seu entendimento, eventual discussão da matéria apenas deveria se verificar, se fosse o caso, no processo referido no item 9.5 [este TC] do Acórdão 1774/2017-TCU-Plenário.
Assim, tendo a questão da exigência de ressarcimento sido remetida para análise no presente processo, e considerando que os itens 9.1 a 9.4 do Acórdão 1774/2017-TCU-Plenário encontram-se limitados à data de publicação da Lei 13.690/2018, entende-se, por analogia, que as cessões ocorridas antes dessa data, que se inicia em 2003, primeiro ano de existência do FCDF, são passíveis de ressarcimento ao FCDF, qualquer que seja o órgão cessionário. Após essa data, desde que observadas as demais condições estipuladas na aludida lei, caberá ao FCDF o ônus das cessões para os seguintes órgãos:
12.1 	policiais e bombeiros militares (art. 29-A, §1º, da Lei 11.134/2005) : órgão da União, Tribunal de Justiça do Distrito Federal e dos Territórios, órgão da Justiça Militar Distrital, Casa Militar do Distrito Federal, Vice-Governadoria do Distrito Federal, Secretaria de Estado da Segurança Pública e da Paz Social do Distrito Federal ou Defesa Civil do Distrito Federal ou órgão equivalente.
12.2 policiais civis (art. 12-B, §2º, da Lei 9.264/1996) : para órgão da União, Governadoria e Vice-Governadoria do Distrito Federal ou Secretaria de Estado da Segurança Pública e da Paz Social do Distrito Federal.
Dessa forma, considerando que, ante a dinâmica do processo,  cabe aos gestores públicos identificar os valores devidos e controlar os respectivos recebimentos; considerando que, neste contexto, compete ao Controle Externo, dada a complexidade da matéria, tão somente examinar as rotinas de acompanhamento dos valores devidos e efetivamente ressarcidos, bem como os correspondentes mecanismos de controle dessas operações; considerando que os órgãos não se encontram inertes, mas, ao contrário, já vêm obtendo sucesso no processo de ressarcimento de parcela dos valores reclamados; considerando que o prazo de ressarcimento pode alongar-se por vários exercícios; considerando a necessidade do controle e transparência não apenas dos valores devidos no passado, mas também dos atuais, decorrentes do permissivo legal dos arts. 12-B e 29-A das Leis 9.261/1996 e 11.134/2005, respectivamente; será proposto remeter a exigência de informação desses dados nos relatórios anuais de gestão. 
CONCLUSÃO
Os valores a serem ressarcidos ao Fundo Constitucional do Distrito Federal (FCDF) em razão de policiais e bombeiros do Distrito Federal cedidos a órgãos e entidades públicos diversos giram, conforme asseguraram os respectivos órgãos em 7/2019, em torno de R$ 110.000.000,00 nominais, distribuídos da seguinte forma: PCDF (R$ 20.706.607,74) , PMDF (65.199.934,78) e CBMDF  (R$ 24.255.231,36) .
No tocante à responsabilidade pela cobrança dos valores do passivo, restou evidenciado que os gestores adotaram medidas, ainda que insuficientes, para obter ressarcimento dos valores devidos ao Fundo. Como exemplo, oficiaram os cessionários e notificaram os servidores cujos cessionários descumpriam as notificações, atendendo, assim, em parte, a determinação do Acórdão 1047/2014-TCU-Primeira Câmara, pois não houve, conforme determinado pelo TCU, inscrição dos inadimplentes no Cadin. 
Importante registrar que, antes da superveniência da Lei 13.690/2018,  as cessões de servidores submetiam os gestores a uma incerteza jurídica sobre a necessidade de haver ou não ressarcimento, haja vista, por exemplo, as publicações de decretos do GDF e os pareceres emitidos pela Procuradoria-Geral do GDF, que ora se manifestavam favoráveis, ora contrários à exigência de ressarcimento ao Fundo; e, ainda, as equivocadas decisões do TCDF, segundo o qual somente haveria reembolso no caso de cessões para órgãos e entidades de outros entes federativos. 
PROPOSTA DE ENCAMINHAMENTO
Ante todo o exposto, submetem-se os autos à consideração superior, propondo:
esclarecer ao Governo do Distrito Federal, à Polícia Militar, ao Corpo de Bombeiros Militar e à Polícia Civil do Distrito Federal e ao gestor do Fundo Constitucional do Distrito Federal que:
a)	até a data da publicação da Lei 13.690, de 10/7/2018, a exigência de ressarcimento de valores ao Fundo Constitucional do Distrito Federal em face das cessões de policiais militares e civis e bombeiros militares do Distrito Federal a órgãos/entidades públicos recai indistintamente sobre todos os órgãos e entidades da Administração Pública, tendo como termo inicial o ano de 2003;
b) 	após a publicação da Lei 13.690, de 10/7/2018, excetua-se a exigência de ressarcimento apenas em relação às cessionárias indicadas no art. 29-A, §1º, da Lei 11.134/2005 e no art. 12-B, §2º, da Lei 9.264/1996;
c)	exigindo-se ou não ressarcimento, as corporações devem observar:
c.1)	PMDF e CBMDF: tempo mínimo de cinco anos de efetivo exercício na corporação de origem e percentual máximo de 5% do efetivo existente nas respectivas corporações (art. 29-A, §§ 2º e 3º, da Lei 11.134/2005, respectivamente) ;
c.2)	PCDF: cumprimento do estágio probatório (art. 12-B, §1º, da Lei 9.264/1996) ;
determinar, com fundamento no art. 251 do Regimento Interno do Tribunal de Contas da União, ao Governo do Distrito Federal, à Casa Militar da Governadoria do Distrito Federal, à Polícia Civil, à Polícia Militar e ao Corpo de Bombeiros Militar do Distrito Federal que:
procedam à inscrição dos cessionários em débito com o Fundo Constitucional do Distrito Federal no Cadastro Informativo de Crédito não Quitados do Setor Público Federal (Cadin) , bem como suspendam o pagamento de policiais civis e militares e de bombeiros militares do Distrito Federal cedidos, e já notificados, sem que tenham ocorrido os correspondentes ressarcimentos ao Fundo Constitucional do Distrito Federal; e
informem, no prazo de até sessenta dias, sobre o cumprimento das determinações acima ou, conforme o caso, sobre as medidas implementadas para dar-lhes atendimento; 
com fundamento no art. 8º, §4º, da Resolução TCU 234/2010 e no art. 45 da Lei 8.443/1992, determinar à Secretaria-Geral de Controle Externo (Segecex/TCU) que, no tocante à elaboração do relatório de gestão das Polícias Militar e Civil e do Corpo de Bombeiros Militar do Distrito Federal, em complemento aos itens 1.7.3 do Acórdão 193/2018-TCU-Segunda Câmara,  1.7.1 do Acórdão 194/2018-TCU-Segunda Câmara e 1.7.2 do Acórdão 9942/2017-TCU-Segunda Câmara, respectivamente, incorpore nas orientações estabelecidas no Sistema de Prestação de Contas (e-Contas) a exigência de prestação das informações abaixo consolidadas, referentes a policiais e bombeiros militares do Distrito Federal cedidos a órgãos e entidades públicos diversos:
a)  	nos casos em que é obrigatório o ressarcimento ao FCDF (PMDF, PCDF e CBMDF) :
	nome do servidor
	cinco últimos números do CPF
	unidade de lotação e função/cargo ocupado antes da cessão
	tempo de efetivo exercício na corporação de origem (art. 29-A, §2º, da Lei 11.134/2005, no caso da PMDF e CBMDF; e art. 12-B, §1º, da Lei 9264/1996, no caso da PCDF) 
	órgão/entidade cessionária
	data da cessão
	função desempenhada no órgão cessionário
	data de retorno ao órgão de origem
	valor devido ao FCDF referente a exercícios  anteriores (A) 
	valor devido no exercício, inclusive os quitados no próprio exercício
 (B) 
	valor devido total
 (C=A+B) 
	valor total ressarcido no exercício (D) 
	saldo devedor no último dia do exercício
 (E=C-D) 

¿  
b)   	nos casos em que não é exigível o ressarcimento ao FCDF (PMDF, CBMDF e PCDF, art. 29-A, §1º, da Lei 11.134/2005 e art. 12-B, §2º, da Lei 9.264/1996) : 
	Nome do servidor
	cinco últimos números do CPF
	unidade de lotação e função/cargo ocupado no órgão de origem
	órgão/entidade cessionária
	tempo de efetivo exercício na corporação de origem (art. 29-A, §2º, da Lei 11.134/2005, no caso da PMDF e CBMDF; e art. 12-B, §1º, da Lei 9264/1996, no caso da PCDF) 
	função desempenhada no órgão cessionário
	data da cessão
	data de retorno ao órgão de origem

¿
   em relação à PMDF, ao CBMDF e à PCDF, sendo exigíveis ou não o ressarcimento:
 
		em 30 de junho
	em 31 de dezembro

	efetivo da corporação (A) 
		
	total de cedidos a órgãos/entidades públicos (B) 
		
	percentual das cessões em relação a efetivo da corporação (C) = (B) / (A) X100

3.	Concluída a instrução, sobreveio o Acórdão 85/2020-TCU-Plenário, relativo a Solicitação do Congresso Nacional, encaminhada pelo então Presidente da Câmara dos Deputados, Deputado Rodrigo Maia, e motivada por requerimento da Deputada Paula Belmonte, "a requerer informações ao Tribunal de Contas da União sobre o resultado de auditorias realizadas nos últimos cinco anos acerca do Fundo Constitucional do Distrito Federal (FCDF) , instituído pela Lei 10.633/2002" (peças 121 a 123) .
4.	No que tange à presente representação, o aludido acórdão emitiu as seguintes deliberações:
9.3. informar ao Presidente da Câmara dos Deputados que este Tribunal encaminhará cópia integral dos processos TCs Processo 029.531/2016-0, Processo 002.493/2018-7, Processo 012.852/2018-0, Processo 034.339/2018-3, Processo 021.435/2016-2, Processo 030.019/2015-0, Processo 000.724/2018-1 e Processo 027.765/2019-9, tão logo forem julgados; 
9.4. com o objetivo de dar cumprimento ao parágrafo único do art. 13 da Resolução TCU 215/2018, juntar cópia do acórdão que será emitido neste processo aos autos do TCs Processo 029.531/2016-0, Processo 002.493/2018-7, Processo 012.852/2018-0, Processo 034.339/2018-3, Processo 021.435/2016-2, Processo 030.019/2015-0, Processo 000.724/2018-1 e Processo 027.765/2019-9;
9.5. nos termos do art. 14, inciso III e parágrafo único, da Resolução TCU 215/2008, estender os atributos definidos no art. 5º dessa Resolução [de Solicitação do Congresso Nacional] aos processos referidos no subitem 9.3 deste acórdão;  (grifei) .
5.	Em atendimento à solicitação deste Relator, o Ministério Público de Contas, representado no feito pelo Procurador Marinus Eduardo De Vries Marsico, emitiu o parecer à peça 125, cujo teor principal reproduzo a seguir, cujas conclusões endossam, com algumas ressalvas, a proposta de encaminhamento da unidade técnica:
Analisa-se Representação arrimada no item 9.5 do Acórdão 1774/2017-TCU-Plenário, por meio do qual o Tribunal, na sessão de 16/8/2017, determinou a autuação de processo específico para apurar os valores a serem restituídos ao Fundo Constitucional do Distrito Federal (FCDF) em razão da cessão de policiais civis e militares e bombeiros militares do Distrito Federal para entidades e órgãos públicos de diferentes entes, assim como as razões pelas quais tais ressarcimentos não foram providenciados, promovendo-se, se for o caso, a devida responsabilização pela mora.As condições inseridas inicialmente no TC Processo 043.927/2012-2, que apontavam para a devolução de pessoas que recebem pelo FCDF e ressarcimento das remunerações pagas durante o período de afastamento, foram modificadas pela Lei 13.690/2018, que alterou as Leis 13.502/2017, 11.134/2005 e 9.264/1996 e revogou dispositivos da Lei 11.483/2007, trazendo novo regramento à cessão de policiais e bombeiros do Distrito Federal. Estabeleceu-se nessa oportunidade o rol de órgãos cessionários desobrigados de assumir o ônus de ressarcir a remuneração dos agentes cedidos, bem como o percentual máximo da força de trabalho das corporações que pode ser cedido (5% do efetivo existente na PMDF e no CBMDF) .Mediante a Portaria de Fiscalização SecexDefesa 499 (peça 81) , de 10 de julho de 2019, realizou-se inspeção tendente a suprir lacunas do TC Processo 043.927/2012-2, porquanto o processo não apontou os valores que deveriam retornar aos cofres do FCDF. No tocante à Polícia Militar do Distrito Federal (PMDF) , período 2011 a 2018, os cessionários deviam R$ 65.119.934,78, sendo o principal devedor o Governo do DF (GDF) (peça 113) .Segundo o Corpo de Bombeiro Militar do Distrito Federal (CBMDF) , período 2010 a 2019, o GDF responde pela maior parcela da dívida, estimada em R$ 24.255.231,36 (peça 110) .Por fim, a Polícia Civil do Distrito Federal (PCDF) , período 2008 a 2019, indicou direito de receber R$ 20.706.607,74, sendo a Câmara Legislativa do Distrito Federal responsável por mais da metade do valor apurado (peça 116) .Em síntese, o montante que deve regressar aos cofres do Fundo Constitucional do Distrito Federal (FCDF) é de aproximadamente de R$ 110.000.000,00, sendo R$ 20.706.607,74 em favor da PCDF, R$ 65.199.934,78 para a PMDF e R$ 24.255.231,36 em razão do CBMDF. Segundo a derradeira instrução (peça 119) , a PMDF conseguiu reaver R$ 23.000.000,00 (peças 100, 101, 103 e 105) , o CBMDF R$ 15.000.000,00 (peça 114, p. 8) e a PCDF R$ 2.200.000,00 (peça 90, p. 117-203) .A Unidade Técnica (item 48 da peça 119) apresenta importante consideração sobre o aspecto temporal dos ressarcimentos: "assim, tendo a questão da exigência de ressarcimento sido remetida para análise no presente processo, e considerando que os itens 9.1 a 9.4 do Acórdão 1774/2017-TCU-Plenário encontram-se limitados à data de publicação da Lei 13.690/2018, entende-se, por analogia, que as cessões ocorridas antes dessa data, que se inicia em 2003, primeiro ano de existência do FCDF, são passíveis de ressarcimento ao FCDF, qualquer que seja o órgão cessionário".A Lei 13. 690/2018 passou a permitir as seguintes cessões com ônus para o FCDF: - PMDF e CBMDF (art. 29-A, §1º, da Lei 11.134/2005) : órgão da União, Tribunal de Justiça do Distrito Federal e dos Territórios, órgão da Justiça Militar Distrital, Casa Militar do Distrito Federal, Vice-Governadoria do Distrito Federal, Secretaria de Estado da Segurança Pública e da Paz Social do Distrito Federal ou Defesa Civil do Distrito Federal ou órgão equivalente; - PCDF (art. 12-B, §2º, da Lei 9.264/1996) : para órgão da União, Governadoria e Vice-Governadoria do Distrito Federal ou Secretaria de Estado da Segurança Pública e da Paz Social do Distrito Federal.A SecexDefesa, em razão de os gestores estarem adotando medidas voltadas à recomposição do FCDF, sugeriu que o Tribunal determine que conste nos relatórios anuais de gestão informações sobre o ressarcimento.Os contextos fático e normativo fizeram a Unidade Técnica propor o seguinte encaminhamento: (...) [proposta de encaminhamento da SecexDefesa à peça  119, já reproduzida  na instrução coligida na primeira parte deste Relatório].*******
No essencial, a análise técnica e o encaminhamento contidos nas peças 119 a 121 contam com a nossa concordância, o que não nos impede de tecer algumas considerações.
A matéria de fundo destes autos foi trabalhada no TC Processo 043.927/2012-2, no qual tivemos a oportunidade de nos manifestarmos em três momentos, restando discutir agora tão somente o ressarcimento ao Fundo Constitucional do Distrito Federal (FCDF) .
O FCDF foi instituído em 2002, por meio da Lei 10.633, com a finalidade de prover os recursos necessários à organização e manutenção da polícia civil, da polícia militar e do corpo de bombeiro militar do Distrito Federal, bem como fornecer assistência financeira para execução de serviços públicos de saúde e educação, em atendimento ao disposto no inciso XIV do art. 21 da Constituição Federal. Ocorre que várias pessoas que recebem soldo e remuneração via recursos do fundo foram cedidas sem amparo na legislação e sem qualquer tipo de controle ou limitação no quantitativo, o que, a princípio, desvirtua a finalidade da alocação orçamentária.
Essa situação chamou a atenção do TCU, que buscou pelo exercício do controle externo solucionar a redução da força de trabalho, circunstância que estava impactando negativamente as forças de segurança do Distrito Federal. No mesmo sentido, o legislativo federal atuou prontamente para definir regras mais claras e limitações para a liberação de integrantes do quadro da PMDF, do CBMDF e da PCDF. Estabeleceu-se que o limite máximo de liberação deverá ser de 5% do contingente. Ademais, a regra passou a ser a cessão para o exercício de alguns cargos e funções comissionadas, especificando os cessionários que não precisam ressarcir ao fundo.
Sucede que, ao publicar a Lei 13.690/2018, o legislador deixou de anistiar as dívidas anteriores à edição da norma, o que leva a concluir que todos os órgãos e entidades que contavam com pessoal em situação irregular estão obrigados a recompor o fundo, mesmo aqueles que passaram a ter o direito de requisitar sem a necessidade de ressarcir ao órgão cedente.
Em outro ponto, apesar de não nos parecer a medida mais adequada a sugestão disposta na alínea "a" do item II da proposta de encaminhamento, para que "suspendam o pagamento de policiais civis e militares e de bombeiros militares do Distrito Federal cedidos, e já notificados, sem que tenham ocorrido os correspondentes ressarcimentos ao Fundo Constitucional do Distrito Federal", deixamos de formular qualquer sugestão em outro sentido, tendo em vista que essa foi a solução imposta pelo item 1.7 do Acórdão 1047/2014-TCU-Primeira Câmara (TC Processo 043.927/2012-2) . Nosso entendimento é que por se tratar de verba alimentícia e o ressarcimento, em tese, não depender da vontade do cedido, a suspensão da remuneração deve ser evitada.
Avaliamos que a solução mais equilibrada seria determinar que nas próximas autorizações de cessão a PMDF, o CBMDF e a PCDF façam constar no termo, nos casos em que tal medida é necessária, a obrigatoriedade de ressarcimento pelo cessionário ao FCDF, alertando para possíveis implicações na hipótese de descumprimento. Para as pessoas que já estiverem cedidas, as forças de segurança deveriam informar da obrigatoriedade do ressarcimento, deixando claro com isso que caso não exista o regular pagamento haverá instauração de Tomada de Contas Especial solidária em desfavor do cessionário e do cedido, podendo ao fim existir julgamento pela irregularidade das contas, aplicação de multa e condenação em débito igual aos valores recebidos do Fundo e não ressarcidos, devidamente atualizados.
É o Relatório.

8.1. Euclydes Rodrigues Hirsch Tardin e outros, representando Polícia Militar do Distrito Federal.

Procurador Marinus Eduardo De Vries Marsico.

REPRESENTAÇÃO. APURAÇÃO DE VALORES DE RESSARCIMENTO AO FCDF POR CESSIONÁRIOS DE SERVIDORES PAGOS COM RECURSOS DO FUNDO. ADOÇÃO DE PROVIDÊNCIAS PELOS GESTORES RESPONSÁVEIS, PORÉM COM RESULTADOS AINDA PARCIAIS. NECESSIDADE DE CONTINUIDADE DAS MEDIDAS DE RESSARCIMENTO E DE INSCRIÇÃO DOS INADIMPLENTES NO CADIN. CONSIDERAÇÕES SOBRE OS CRITÉRIOS LEGAIS E REGULAMENTARES QUE ORIENTAM AS HIPÓTESES DE RESSARCIMENTO EM CASOS DE CESSÃO DE SERVIDORES. SUSPENSÃO DE PAGAMENTO A SERVIDORES CEDIDOS, QUANDO HÁ PRESTAÇÃO LABORAL, CONDICIONADA À HIPÓTESE DE NÃO ATENDIMENTO A NOTIFICAÇÃO PARA RETORNO AO ÓRGÃO DE ORIGEM. MODULAÇÃO DOS EFEITOS DO ACÓRDÃO DE RELAÇÃO 1.047/2014-TCU-PRIMEIRA CÂMARA. ATRIBUTO DE SCN. CONHECIMENTO. PROCEDÊNCIA PARCIAL. DETERMINAÇÕES. CIÊNCIA. 1. O dever de ressarcir, ao Fundo Constitucional do Distrito Federal, por parte do cessionário, o valor da remuneração dos servidores cedidos decorre da finalidade específica desse fundo, não da natureza do regime jurídico dos servidores cedidos ou de normas específicas de pessoal. 2. A suspensão de pagamento a servidor cedido, quando houver prestação laboral, restringe-se à hipótese de não atendimento a notificação para retorno ao órgão de origem.

REPRESENTAÇÃO (REPR)

Secretaria de Controle Externo da Defesa Nacional e da Segurança Pública (SecexDefesa).

Trata-se de representação decorrente do Acórdão 1774/2017-TCU-Plenário (relator: Ministro Bruno Dantas) , cujo item 9.5 determinou  ação de controle para apurar "os valores a serem ressarcidos pelos cessionários ao FCDF, bem como as razões pelas quais tais ressarcimentos não foram realizados, promovendo-se, se for o caso, a devida responsabilização pela mora".
2.	O feito deve ser conhecido nos termos dos arts. 237, inciso VI e parágrafo único, do Regimento Interno deste Tribunal.
3.	Conforme bem demonstrado no Relatório, a matéria central enfrentada na presente representação - apuração dos valores de ressarcimento ao Fundo Constitucional do Distrito Federal, e demais providências correlatas, em virtude da cessão de servidores pagos com recursos do Fundo a outros entes, do Distrito Federal e de outros entes federativos - já foi objeto de deliberações deste Tribunal em mais de uma assentada, a saber:
Acórdão 1047/2014-TCU-Primeira Câmara (relator: Ministro Valmir Campelo) 
- determinou ao gestor do FCDF que informasse as medidas adotadas e os resultados alcançados para "resolver a situação dos servidores cedidos a outros órgãos e entidades públicos, inclusive ao Governo do Distrito Federal, sem o ressarcimento da remuneração respectiva aos cofres do Fundo Constitucional do Distrito Federal, tais como a inscrição dos cessionários no Cadastro Informativo de Crédito não Quitados do Setor Público Federal (Cadin) e a suspensão do pagamento da remuneração dos servidores policiais civis cedidos, e já notificados, sem que haja o  reembolso mensal da remuneração pelo órgão cessionário";
Acórdão 1774/2017-TCU-Plenário (relator: Ministro Bruno Dantas) 
- determinou a autuação da presente representação para apurar "os valores a serem ressarcidos pelos cessionários ao FCDF, bem como as razões pelas quais tais ressarcimentos não foram realizados, promovendo-se, se for o caso, a devida responsabilização pela mora; 
Acórdão 881/2018-TCU-Plenário (embargos ao Ac. 774/2017-P; relator: Ministro Bruno Dantas) 
- afastou "a necessidade de ressarcimento imediato, aos cofres do FCDF, das remunerações já pagas e daquelas que permanecerem sendo pagas aos Agentes Policiais de Custódia enquanto o Distrito Federal estiver executando a sentença proferida nos autos da ação civil pública 2015.01.1.089140-8, sem prejuízo de que esses valores sejam levantados no âmbito do processo autuado por força do item 9.5 do Acórdão 1774/2017-TCU-Plenário, para fins de ressarcimento futuro;" [deliberação referente ao item 9.2. do Ac. 1.774/2017-P: "9.2. informar à Polícia Civil do Distrito Federal que a determinação supra (de retorno imediato dos servidores cedidos) também abrange os agentes policiais de custódia lotados e/ou em exercício em órgãos não integrantes da estrutura orgânica da corporação"];
Acórdão 2749/2018-TCU-Plenário (pedido de reexame contra o Ac. 1.774/2017-P, relator do recurso: Ministro Benjamin Zymler) 
- deu provimento parcial ao recurso para "esclarecer que os efeitos dos itens 9.1 a 9.4 do Acórdão 1774/2017-TCU-Plenário encontram-se limitados à data de publicação da Lei 13.690/2018" [lei que, entre outras disposições, desobrigou determinados entes públicos do ônus pela remuneração dos agentes pagos com recursos do FCDF recebidos mediante cessão].
Acórdão 341/2019-TCU-Plenário (embargos ao AC 2.749/2018-P, relator: Ministro Benjamin Zymler) 
           Perguntas do GDF (embargante) :
 a) "o lapso temporal abrangido pela determinação fixada no item 9.5 do Acórdão 1774/2017-TCU-Plenário, firmando-se o marco inicial em que a recomposição do FCDF deverá ocorrer por parte dos órgãos cessionários de agentes das Forças de Segurança do Distrito Federal independentemente de qualquer apuração em um processo específico autuado no âmbito desse E. Tribunal"; 
b) "se efetivamente houve, nas deliberações emanadas do presente processo, a determinação de ressarcimento do FCDF pelos órgãos cessionários de agentes das Forças de Segurança do Distrito Federal"; e 
c) "caso tenha havido tal determinação de ressarcimento, se tal obrigação também alcança os órgãos e entidades da Administração Federal".
	Resposta no VOTO:
"Pois bem, uma vez que "nenhuma das deliberações proferidas nestes autos [- e muito menos o aresto ora embargado -] contém dispositivo que imponha, a quem quer que seja, de forma peremptória, a obrigação de ressarcir o FCDF pela cessão ou requisição de servidores das polícias civil e militar ou do corpo de bombeiros militar do Distrito Federal", não há como estipular, na estreita via dos aclaratórios, o "marco inicial em que a recomposição do FCDF deverá ocorrer" (alínea "a" do pedido de esclarecimentos) , tampouco os órgãos e entidades obrigados a providenciá-la (alínea "c") . O foro apropriado para tanto, como enfatizei no voto complementar em que anuí - por pragmatismo, diga-se - à proposta alternativa de acórdão então apresentada pelo Ministro Bruno Dantas, será, mais especificamente, o processo referido no item 9.5 do Acórdão 1774/2017-TCU-Plenário [referência a esta representação; grifos acrescidos].
4.	Dito isso, os objetivos da presente ação de controle restaram assim definidos:
 a) valores a serem ressarcidos pelos cessionários ao FCDF" (Ac. 1.774/2017-P) ; 
 b) razões pelas quais tais ressarcimentos não foram realizados" (Ac. 1.774/2017-P) ;
 c) se for o caso, a devida responsabilização pela mora" (Ac. 1.774/2017-P) ;
 d) definir o marco temporal inicial para a realização dos ressarcimentos (Ac. 341/2019-P) .
5.	A fase de instrução apurou, mediante inspeção e diligências, os seguintes valores e informações complementares:
	UJ
	PERÍODO APURADO
	VALOR NOMINAL TOTAL (R$) 
	INFORMAÇÕES COMPLEMENTARES

	PMDF
	2011 A 2018
	65.199.934,78
	- PMDF informa a dificuldade de a corporação levantar os dados referentes a exercícios anteriores a 2010 (peça 97, p. 20) , tendo em vista a magnitude da força de trabalho específica que seria alocada na tarefa em suposto detrimento das atividades militares. 
 - A UJ começou a adotar medidas para a cobrança do passivo em questão (§ 21 da instrução) 

	CBMDF
	2010 a 2019
	24.255.231,36
	- CBMDF informa que teria enviado diversos ofícios à Casa Militar da Governadoria do DF solicitando o término da cessão dos militares, em conformidade com o previsto no Decreto 37/2/2016, para que aquele órgão adotasse as medidas de sua competência visando ao ressarcimento do fundo (peça 61) . (§ 25 da instrução) .

	PCDF
	2008 A 2019
	20.706.607,74
	- PCDF informa haver iniciado a cobrança dos órgãos cessionários a partir de 2006, após a Decisão 6868/2006, proferida pelo Tribunal de Contas do DF (peça 28, p. 2) . (§ 28 da instrução) 

6.	Especificamente quanto à Polícia Civil do Distrito Federal, a unidade jurisdicionada alega também que:
	  - "até 2014, ainda existiriam dúvidas quanto à legislação aplicável à cessão de servidores da PCDF", conforme se depreende da "Decisão 3990/2014 do TCDF, por meio da qual aquele órgão de controle externo determinou à sua secretaria especializada que realizasse estudo dos normativos legais aplicáveis às cessões/requisições de servidores da PCDF, PMDF e CBMDF, bem como sobre a obrigatoriedade de ressarcimento pelos cessionários (peça 28, p. 83) " (§ 31 da instrução) ;
              - "consoante o disposto no Decreto 9.144/2017, somente haveria reembolso das cessões para órgãos e entidades de outros entes federativos (peça 28, p. 7) " (§ 32 da instrução) .
7.	Em suas análises, a SecexDefesa não acolhe essas alegações complementares da PCDF, para concluir que apenas são dispensados do ressarcimento os entes cessionários excepcionados na Lei 13.690/2018, e apenas a partir da data de vigência desse diploma legal, e que o marco inicial para os ressarcimentos é o início de vigência do FCDF, ou seja, o ano de 2003 (o Fundo foi instituído pela Lei 10.633, de 27/12/2002, e implementado em 2003) .
8.	Seguem-se as conclusões da unidade técnica:
	50. Os valores a serem ressarcidos ao Fundo Constitucional do Distrito Federal (FCDF) em razão de policiais e bombeiros do Distrito Federal cedidos a órgãos e entidades públicos diversos giram, conforme asseguraram os respectivos órgãos em 7/2019, em torno de R$ 110.000.000,00 nominais, distribuídos da seguinte forma: PCDF (R$ 20.706.607,74) , PMDF (65.199.934,78) e CBMDF  (R$ 24.255.231,36) .
	51. No tocante à responsabilidade pela cobrança dos valores do passivo, restou evidenciado que os gestores adotaram medidas, ainda que insuficientes, para obter ressarcimento dos valores devidos ao Fundo. Como exemplo, oficiaram os cessionários e notificaram os servidores cujos cessionários descumpriam as notificações, atendendo, assim, em parte, a determinação do Acórdão 1047/2014-TCU-Primeira Câmara, pois não houve, conforme determinado pelo TCU, inscrição dos inadimplentes no Cadin. 
	52. (...) antes da superveniência da Lei 13.690/2018,  as cessões de servidores submetiam os gestores a uma incerteza jurídica sobre a necessidade de haver ou não ressarcimento, haja vista, por exemplo, as publicações de decretos do GDF e os pareceres emitidos pela Procuradoria-Geral do GDF, que ora se manifestavam favoráveis, ora contrários à exigência de ressarcimento ao Fundo; e, ainda, as equivocadas [sic] decisões do TCDF, segundo o qual somente haveria reembolso no caso de cessões para órgãos e entidades de outros entes federativos.  (Grifei) .
9.	Nesse diapasão, a unidade instrutiva não identifica omissões graves o suficiente para justificar responsabilizações, e propõe, em posições uniformes, as seguintes medidas saneadoras:
I - esclarecer ao Governo do Distrito Federal, à Polícia Militar, ao Corpo de Bombeiros Militar e à Polícia Civil do Distrito Federal e ao gestor do Fundo Constitucional do Distrito Federal que:
a)	até a data da publicação da Lei 13.690, de 10/7/2018, a exigência de ressarcimento de valores ao Fundo Constitucional do Distrito Federal em face das cessões de policiais militares e civis e bombeiros militares do Distrito Federal a órgãos/entidades públicos recai indistintamente sobre todos os órgãos e entidades da Administração Pública, tendo como termo inicial o ano de 2003;
b) 	após a publicação da Lei 13.690, de 10/7/2018, excetua-se a exigência de ressarcimento apenas em relação às cessionárias indicadas no art. 29-A, §1º, da Lei 11.134/2005 e no art. 12-B, §2º, da Lei 9.264/1996;
c)	exigindo-se ou não ressarcimento, as corporações devem observar:
c.1)	PMDF e CBMDF: tempo mínimo de cinco anos de efetivo exercício na corporação de origem e percentual máximo de 5% do efetivo existente nas respectivas corporações (art. 29-A, §§ 2º e 3º, da Lei 11.134/2005, respectivamente) ;
c.2)	PCDF: cumprimento do estágio probatório (art. 12-B, §1º, da Lei 9.264/1996) ;
II- determinar, com fundamento no art. 251 do Regimento Interno do Tribunal de Contas da União, ao Governo do Distrito Federal, à Casa Militar da Governadoria do Distrito Federal, à Polícia Civil, à Polícia Militar e ao Corpo de Bombeiros Militar do Distrito Federal que:
a) procedam à inscrição dos cessionários em débito com o Fundo Constitucional do Distrito Federal no Cadastro Informativo de Crédito não Quitados do Setor Público Federal (Cadin) , bem como suspendam o pagamento de policiais civis e militares e de bombeiros militares do Distrito Federal cedidos, e já notificados, sem que tenham ocorrido os correspondentes ressarcimentos ao Fundo Constitucional do Distrito Federal; e
b) informem, no prazo de até sessenta dias, sobre o cumprimento das determinações acima ou, conforme o caso, sobre as medidas implementadas para dar-lhes atendimento; 
III- (...)  determinar à Secretaria-Geral de Controle Externo (Segecex/TCU)  que, no tocante à elaboração do relatório de gestão das Polícias Militar e Civil e do Corpo de Bombeiros Militar do Distrito Federal, (...) incorpore nas orientações estabelecidas no Sistema de Prestação de Contas (e-Contas)  a exigência de prestação das informações abaixo consolidadas, referentes a policiais e bombeiros militares do Distrito Federal cedidos a órgãos e entidades públicos diversos:  (grifei) 
a) nos casos em que é obrigatório o ressarcimento ao FCDF (PMDF, PCDF e CBMDF) :
[tabela descrita no Relatório]
b) nos casos em que não é exigível o ressarcimento ao FCDF (PMDF, CBMDF e PCDF, art. 29-A, §1º, da Lei 11.134/2005 e art. 12-B, §2º, da Lei 9.264/1996) :
[tabela descrita no Relatório]
  c) em relação à PMDF, ao CBMDF e à PCDF, sendo exigíveis ou não o ressarcimento:
[tabela descrita no Relatório]
10.  	Tais proposições são endossadas, na essência, pelo Ministério Público de Contas, na figura do Procurador Marinus Eduardo De Vries Marsico, ressalvando apenas seu entendimento acerca do comando para suspensão do "pagamento de policiais civis e militares e de bombeiros militares do Distrito Federal cedidos, e já notificados, sem que tenham ocorrido os correspondentes ressarcimentos ao Fundo Constitucional do Distrito Federal", nos seguintes termos:
...apesar de não nos parecer a medida mais adequada a sugestão (...) para que "suspendam o pagamento de policiais civis e militares e de bombeiros militares do Distrito Federal cedidos, e já notificados, sem que tenham ocorrido os correspondentes ressarcimentos ao Fundo Constitucional do Distrito Federal", deixamos de formular qualquer sugestão em outro sentido, tendo em vista que essa foi a solução imposta pelo item 1.7 do Acórdão 1047/2014-TCU-Primeira Câmara (TC Processo 043.927/2012-2) . Nosso entendimento é que por se tratar de verba alimentícia e o ressarcimento, em tese, não depender da vontade do cedido, a suspensão da remuneração deve ser evitada.
Avaliamos que a solução mais equilibrada seria determinar que nas próximas autorizações de cessão a PMDF, o CBMDF e a PCDF façam constar no termo, nos casos em que tal medida é necessária, a obrigatoriedade de ressarcimento pelo cessionário ao FCDF, alertando para possíveis implicações na hipótese de descumprimento. Para as pessoas que já estiverem cedidas, as forças de segurança deveriam informar da obrigatoriedade do ressarcimento, deixando claro com isso que caso não exista o regular pagamento haverá instauração de Tomada de Contas Especial solidária em desfavor do cessionário e do cedido, podendo ao fim existir julgamento pela irregularidade das contas, aplicação de multa e condenação em débito igual aos valores recebidos do Fundo e não ressarcidos, devidamente atualizados.
	Mérito
11.	Assentados os esclarecimentos introdutórios, passo à análise de mérito, assinalando, desde logo, minha concordância parcial com a proposta de encaminhamento da SecexDefesa e do Ministério Público de Contas.
	Hipóteses de ônus para o cessionário
12.	No que tange à alegação da PCDF sobre as incertezas jurídicas em torno da legislação aplicável à cessão de servidores, sanadas, em seu entender, apenas a partir de 2014, quando o TCDF principiou estudos sobre os marcos legais aplicáveis à espécie, reconheço que, até o referido ano, poderia haver dúvidas sobre a gestão e o controle das cessões de servidores pagos com recursos do FCDF. Porém, para efeito das ações de controle externo a cargo do Tribunal de Contas da União, o evento que dissipou essas incertezas foi o Acórdão 1047/2014-TCU-Primeira Câmara, mencionado ao início deste Voto. E, nessa deliberação, restou bem determinada a adoção de medidas corretivas.
13.	Quanto à assertiva da mesma unidade jurisdicionada, no sentido de que, a teor do "Decreto 9.144/2017 (regulamenta o art. 93 da Lei 8.112/1990, dispondo sobre as cessões e as requisições de pessoal em que a administração pública federal, direta e indireta, seja parte) , somente haveria reembolso das cessões para órgãos e entidades de outros entes federativos", tal alegação não deve ser acolhida. 
14.	Isso porque a regra interpretativa aplicável às cessões de servidores pagos com recursos do FCDF deve seguir a premissa de que, sendo o Fundo custeado com recursos da União, qualquer cessão a ente distrital cujos servidores não sejam pagos pela União, classifica-se, para fins de ressarcimento, como "outro ente federativo", pois o cessionário é o Distrito Federal (ex.: cessão a administração regional do DF) . 
15.	No caso de cessões para órgãos custeados pela União, independentemente de terem seu âmbito de atuação no Distrito Federal ou em nível nacional, o ressarcimento não é exigível segundo as normas de regência.
16.	Com efeito, desde a edição do Decreto Federal 4.050/2001, que regulamentava o art. 93 da Lei 8.112/1990, o ônus da cessão para o cessionário federal não se aplicava no caso do "Governo do Distrito Federal em relação aos servidores custeados pela União" (art. 6º, parágrafo único) :
 Art. 6º É do órgão ou da entidade cessionária, observada a disponibilidade orçamentária e financeira, o ônus pela remuneração ou salário do servidor ou empregado cedido ou requisitado dos Poderes dos Estados, do Distrito Federal, dos Municípios ou das empresas públicas e sociedades de economia mista, acrescidos dos respectivos encargos sociais definidos em lei.
Parágrafo único.  O ônus da cessão ou requisição prevista no caput não se aplica no caso de o cedente ser empresa pública ou sociedade de economia mista que receba recursos financeiros do Tesouro Nacional para o custeio total ou parcial da sua folha de pagamento de pessoal, bem assim do Governo do Distrito Federal em relação aos servidores custeados pela União.  (Grifei) .
17.	Tais disposições isentam do dever de ressarcimento os entes federais que recebam, mediante cessão, servidores do Distrito Federal remunerados pela União, o que inclui os servidores pagos pelo FCDF. 
18.	Embora o Decreto 4.050/2001 tenha sido revogado pelo Decreto 9.144/2017, e este novo regulamento não tenha reproduzido a regra supradescrita (parágrafo único do art. 6º do diploma de 2001) , a interpretação sistemática de seus dispositivos autoriza a mesma conclusão, pois restou mantida a isenção de ônus para os cessionários integrantes da União ou por ela custeados. 
19.	É o que se depreende dos 7º, inciso I, e 8º, do regulamento sucessor, o Decreto 9.144/2017. Segundo esses dispositivos, o ônus da cessão é afastado quando o cessionário for da "administração pública federal, direta e indireta, nas cessões no âmbito da União e de suas autarquias, fundações públicas e empresas estatais dependentes de recursos do Tesouro Nacional para o custeio de despesas de pessoal ou para o custeio em geral" (art. 8º) , verbis:
Art. 7º Haverá reembolso nas cessões de agentes públicos federais:
I - para órgãos ou entidades de outros entes federativos; e
 (...) 
Art. 8º Não haverá reembolso pela administração pública federal, direta e indireta, nas cessões no âmbito da União e de suas autarquias, fundações públicas e empresas estatais dependentes de recursos do Tesouro Nacional para o custeio de despesas de pessoal ou para o custeio em geral.
20.	O novo decreto teve sua vigência a partir de 1º/10/2017 (art. 20) .  
21.	Alguns meses depois, com o advento da Lei 13.690, de 11/7/2018, a dispensa do ônus pela cessão de servidores militares distritais a órgãos federais foi novamente positivada de forma expressa. Esse novo diploma legal, entre outras disposições, incluiu na Lei 11.134/2005, o art. 19-A, cujo §1º consignou as seguintes hipóteses de não incidência do ônus ao cessionário:
§ 1º O ônus da remuneração do militar cedido será de responsabilidade do órgão cessionário, salvo quando a cessão ocorrer para órgão da União, Tribunal de Justiça do Distrito Federal e dos Territórios, órgão da Justiça Militar Distrital, Casa Militar do Distrito Federal, Vice-Governadoria do Distrito Federal, Secretaria de Estado da Segurança Pública e da Paz Social do Distrito Federal ou Defesa Civil do Distrito Federal ou órgão equivalente.  (Grifei) .
22.	 Ao lado de alguns entes típicos da estrutura administrativa do Distrito Federal (exceções criadas pelo legislador) , a nova regra incluiu expressamente os órgãos da União e o Tribunal de Justiça do Distrito Federal e dos Territórios (que também é órgão da União, pois integrante do Poder Judiciário Federal) no rol de cessionários dispensados do ônus remuneratório dos cedidos. 
23.	Com base nessas considerações, concluo que, à luz das normas legais e regulamentares de regência, as determinações de ressarcimento expedidas nos Acórdão 1047/2014-TCU-Primeira Câmara e 1.774/2017-TCU-Plenário não alcançam os órgãos cessionários da União ou por ela custeados, mesmo antes da Lei 13.690/2018.
24.	Em suma, de acordo com a interpretação sistemática das múltiplas normas até aqui analisadas, extrai-se, como regra geral, que o ônus pelas remunerações pagas a servidores cedidos não se aplica quando o cessionário é entidade ou órgão custeado pelo mesmo cofre do ente federativo cedente.
25.	Ad argumentandum, na eventual hipótese de não acolhimento da regra geral aqui demonstrada, estaríamos diante de uma situação jurídica sui generis, em que o ônus aos cessionários, no caso em estudo, somente seria imposto no curto período de nove meses, no largo interregno de quinze anos  (período entre implantação do FCDF, em 2003, e a publicação da Lei 13.690, de 2018) . Isso porque, como visto, o Decreto 4.050/2001 já afastava o ônus da cessão quando o cessionário fosse servidor distrital pago com recursos da União, desde antes da criação da FCDF.
26.	Outro ponto a considerar refere-se ao argumento - adotado no Acórdão 1774/2017-TCU-Plenário - de que a cessão de servidores pagos pelo FCDF a outros órgãos, implicaria desvio de finalidade dos objetivos do fundo constitucional, o que imporia o dever de ressarcimento. Por encontrar-me no exercício da Presidência deste Tribunal à época, não expressei voto na aludida deliberação. 
27.	Dito isso, peço vênias por compreender que tal argumento não encontra guarida no arcabouço normativo que rege o instituto da cessão nem na praxe administrativa que orienta sua aplicação. 
28.	Assim considero, porque quase todos os casos de cessão de servidores ensejam sua alocação em finalidade distinta da incumbida legal ou constitucionalmente ao órgão cedente. Isso ocorre, por exemplo, quando o Tribunal de Contas da União, cuja execução orçamentária é constitucionalmente destinada a atividades de controle externo e respectivo custeio, cede um servidor para atuar em órgão ou entidade com propósito diverso do controle externo (exemplos já verificados: Casa Civil da Presidência da República, Ministérios, Casa da Moeda, agências reguladoras etc.) . 
29.	O fato de os recursos serem provenientes diretamente do Tesouro Nacional (fonte 100) ou do FCDF não infirma essa conclusão. A substância do fato administrativo em exame é a alocação do servidor cedido em finalidade constitucional ou legal diversa da do órgão cedente, na maioria dos casos. 
30.	Tanto é assim, que o Poder Legislativo, por meio da Lei 13.690/2018, passou a contemplar expressamente a possibilidade de cessão de servidores pagos com recursos do FCDF. Logo, se mantivermos a tese da impossibilidade da cessão sob o argumento de desvio de finalidade constitucional do Fundo, estaremos a dizer, por via transversa, que a Lei 13.690 é inconstitucional. E, salvo engano, não foram ajuizadas ações objurgando a constitucionalidade do mencionado diploma. 
31.	Dessa forma, a questão aqui examinada cinge-se à regra do ressarcimento baseada no critério da origem dos recursos para a remuneração do servidor cedido. O que já foi devidamente esclarecido neste Voto. 
32.	Faço todas essas ponderações para modular os efeitos dos Acórdão 1047/2014-TCU-Primeira Câmara e 1.774/2017-TCU-Plenário, cujas determinações impuseram a obrigação de ressarcimento a todos os entes cessionários, incluindo os órgãos da União.
	Marco inicial para o cálculo do ressarcimento
33.	No que tange às exceções reais ao dever de ressarcimento criadas na Lei 13.690/2018 ("Justiça Militar Distrital, Casa Militar do Distrito Federal, Vice-Governadoria do Distrito Federal, Secretaria de Estado da Segurança Pública e da Paz Social do Distrito Federal ou Defesa Civil do Distrito Federal ou órgão equivalente", para militares distritais; e "Governadoria e Vice-Governadoria do Distrito Federal, ou Secretaria de Estado da Segurança Pública e da Paz Social do Distrito Federal", para policiais civis) , exsurge a questão da retroatividade ou não dos efeitos dessa inovação legislativa.
34.	E, nesse ponto, concordo com as análises da unidade de instrução, ao assinalar que, em normas da espécie, cabe ao legislador definir se a incidência da norma é retroativa ou não. E isso não ocorreu no diploma em tela. Não é demais recordar o notório cânone geral do Direito a dizer que as leis dispõem para o futuro, a partir de sua publicação, salvo quando nela houver disposição que retroaja seus efeitos.
35.	Dessa forma, para essas exceções verdadeiras inseridas no plano jurídico com a Lei 13.690/2018, a dispensa de ressarcimento não alcança o período entre janeiro/2003 e a véspera da publicação da referida lei, 10/7/2018 (publicação em 11/17/2018) .
36.	Sem embargo dessa última anotação, reitero - como já demonstrei alhures - que, independentemente do advento da Lei 13.690/2018, as cessões para órgãos da União (o que inclui, por exemplo, o TJDFT) têm a dispensa de ressarcimento amparada na regra geral que afasta esse ônus quando o cessionário é custeado pelo mesmo erário que remunera o servidor cedido em seu órgão de origem, em consonância com a regra de dispensa de ressarcimento inserta no Decreto 4.050/2001, que vigeu até 1º/10/2017, renovada com a Lei 13.690/2018. 
37.	Os mesmos argumentos se aplicam às cessões de policiais civis distritais. Isso porque a mesma Lei 13.690/2018 fez alteração equivalente na Lei 9.264/1996, nela incluindo o art. 12-B, cujo §2º dispõe, em linha semelhante ao definido para os militares distritais: 
§ 2º É obrigatório o ressarcimento ao órgão cedente do valor correspondente à remuneração do servidor cedido, salvo quando a cessão ocorrer para órgão da União, Governadoria e Vice-Governadoria do Distrito Federal, ou Secretaria de Estado da Segurança Pública e da Paz Social do Distrito Federal.  (Grifei) .
38.	Quanto às cessões para órgãos típicos da estrutura administrativa do Distrito Federal, a exemplo das diversas administrações regionais cessionárias de servidores pagos com recursos do FCDF, o ressarcimento deve ter por marco inicial o mês de janeiro de 2003, contabilizando-se os valores devidos até a data do término da cessão.
39.	Convém lembrar que o regramento instituído com a Lei 13.690/2018 não prevê a cessão para estados nem municípios. No caso dos presentes autos, verifica-se tal hipótese nas cessões feitas aos estados do Amapá, Maranhão e Rio Grande do Norte e ao município de Cavalcante, em Goiás, o que exige o devido ressarcimento. 
	Responsabilização dos gestores
40.	No que tange à responsabilização dos gestores, endosso as conclusões uniformes dos pareceres, igualmente abraçadas pelo Ministério Público de Contas, no sentido de que as medidas saneadoras adotadas revelam níveis razoáveis de diligência e respeito às determinações exaradas por esta Corte de Contas, o que justifica a não apenação dos agentes, ao menos até o contexto presente.
	Suspensão de pagamento aos servidores cedidos
41.	Em relação ao comando expedido no item 1.7 do Acórdão 1047/2014-TCU-Primeira Câmara (proferido em relação; relator: Ministro Valmir Campelo) , que ordenou ao gestor do FCDF, entre outras providências, a "suspensão do pagamento da remuneração dos servidores policiais civis cedidos, e já notificados, sem que haja o reembolso mensal da remuneração pelo órgão cessionário", considero que tal comando deve ser igualmente modulado. Pela mesma razão, deixo de acolher a determinação proposta no item II, letra "a", in fine, da proposta da SecexDefesa, que renova a aludida determinação de 2014.
42.	Minha ressalva assenta-se na vedação do enriquecimento sem causa do Estado, quando se trata do dever remuneratório de servidores. O servidor cedido trabalha. Por isso, deve ser remunerado. Seu pagamento é a contrapartida pelo labor efetuado. Suspender seu pagamento implicaria o enriquecimento sem causa do cessionário.
43.	No caso em estudo, a controvérsia reside no possível conflito de interesses entre os dois entes públicos - cedente e cessionário. O servidor cedido não é chamado a opinar sobre quem deva assumir a obrigação de ressarcimento. Ele é remunerado pelo trabalho que executa.
44.	Nesse passo, resgato a preocupação anotada pelo Parquet especializado, no sentido de que "por se tratar de verba alimentícia e o ressarcimento, em tese, não depender da vontade do cedido, a suspensão da remuneração deve ser evitada". 
45.	Em casos da espécie, a legislação de regência aplica a suspensão do pagamento quando o servidor é convocado a retornar ao órgão de origem e mantém-se inerte (art. 4º, §3º, do Decreto 9.144/2017[footnoteRef:2], art. 7º do Decreto Distrital 39.009/2018[footnoteRef:3]) . [2:  Art. 5º A cessão poderá ser encerrada a qualquer momento por ato unilateral do cedente, do cessionário ou do agente público cedido. (...) § 3º Não atendida a notificação pelo cessionário no prazo estabelecido, o agente público será notificado, diretamente, para se apresentar ao órgão ou à entidade de origem no prazo máximo de um mês, contado da data de recebimento da notificação, sob pena de caracterização de ausência imotivada. (Grifei) .]  [3:  Art. 7º A cessão poderá ser encerrada a qualquer momento por ato unilateral do cedente, do cessionário ou do agente público cedido. (...) §2º Caso o servidor não se apresente nos termos do §1º [dispõe que o retorno do servidor dar-se-á nos termos do Estatuto dos Servidores do DF (LC-DF 840/2011) ], o órgão cessionário será notificado pelo órgão cedente para que determine que o servidor cedido se apresente imediatamente, sob pena de suspensão do pagamento de seu subsídio ou remuneração. (Grifei) .] 
46.	Observo, em adição, que o Acórdão 1047/2014-TCU-Primeira Câmara foi proferido mediante relação. Portanto, não foi discutido no Colegiado. Daí a oportunidade de sua revisão de ofício quanto ao ponto anotado.
47.	Cumpre anotar, também, que o comando para suspensão de pagamentos a servidores cedidos não foi renovado no subsequente Acórdão 1774/2017-TCU-Plenário, e que os comandos expedidos nos respectivos itens 9.1 a 9.4 tiveram seus efeitos limitados, no tempo, à data de publicação da Lei 13.690/2018 (Ac. 2.749/2018-TCU-Plenário) , que sanou a controvérsia. Os referidos comandos ordenavam o retorno, aos órgãos de origem, dos servidores cedidos pagos com recursos do FCDF.
48.	Dessarte, considero necessário deixar assente, na presente deliberação, que a expressão "suspensão do pagamento da remuneração dos servidores policiais civis cedidos, e já notificados, sem que haja o reembolso mensal da remuneração pelo órgão cessionário", inserta na parte final do item 1.7 do Acórdão de Relação 1.047/2014-TCU-1ª Câmara, "restringe-se aos casos de não atendimento, pelo servidor cedido, de notificação para retorno ao órgão de origem". Ressalto que, na extensão das análises que empreendi nestes autos, tal hipótese não foi identificada nos casos analisados.
49.	Não obstante essas ponderações, considero oportuno, por razões de segurança jurídica, determinar ao gestor do FCDF que adote as providências necessárias para que os servidores da PMDF, do CBMDF e da PCDF cedidos a outros entes públicos sejam cientificados acerca da presente deliberação, inclusive quanto ao teor dos presentes Voto e Relatório, que poderão ser obtidos no endereço eletrônico deste Tribunal (www.tcu.gov.br/acordaos) . 
	Inscrição no Cadin
50.	Endosso as conclusões dos pareceres quanto à ausência de inscrição no Cadastro Informativo de Créditos não Quitados do Setor Público Federal (Cadin) , em desacordo com o determinado no item 1.7 do Acórdão 1047/2014-TCU-Primeira Câmara (§ 44 da instrução) . 
51.	Ressalvo apenas, quanto a essa proposta da unidade técnica, que o comando para inscrição dos inadimplentes no Cadin deve ser direcionado ao gestor do FCDF, e que o procedimento deve obedecer às notificações, prazos e demais requisitos definidos na Lei 10.522/2002, destacando nas respectivas notificações aos inadimplentes os períodos de apuração dos débitos, haja vista que nenhum órgão logrou calcular a totalidade dos valores devidos desde 2003.
	Apuração dos valores a serem ressarcidos
52.	Especificamente quanto ao cálculo dos valores a serem ressarcidos, pondero que os servidores custeados com recursos do FCDF são pagos pelo Sistema Siape, conforme estabelecido no art. 1º, §3º, da Lei 10.633/2002, que implantou o Fundo. Assim, em tese, é possível ao gestor do FCDF apurar os montantes devidos desde 2003, por meio do Siape, inclusive, se necessário, com o auxílio de servidores da Secretaria de Gestão e Desempenho de Pessoal, gestora do referido sistema.
53.	Diante da complexidade da tarefa, faz-se necessário fixar prazos razoáveis para que o FCDF conclua a apuração dos valores de ressarcimento e, na sequência, adote as providências tendentes à inscrição dos inadimplentes no Cadin, respeitando todo o rito previsto na Lei 10.522/2002, que inclui a concessão do prazo de setenta e cinco dias entre a notificação e a inscrição do devedor.
54.	À luz dessas ponderações, considero parcialmente procedente esta representação, e acolho, também em parte, e com os ajustes de forma que julgo pertinentes, a proposta de encaminhamento formulada na fase de instrução.
55.	Por derradeiro, rememoro que este processo recebeu atributos de Solicitação do Congresso Nacional, por força do Acórdão 85/2020-TCU-Plenário, que analisou pedido encaminhado pelo então Presidente da Câmara dos Deputados, Deputado Rodrigo Maia, decorrente da Solicitação de Informação ao TCU nº 7/2019, de autoria da Deputada Federal Paula Belmonte, acerca do "resultado de auditorias realizadas nos últimos cinco anos acerca do Fundo Constitucional do Distrito Federal (FCDF) " (peças 121 a 123) . Destarte, cumpre dar ciência do acórdão a ser proferido nesta assentada ao Presidente da Câmara dos Deputados.
	Do exposto, VOTO por que seja aprovado o Acórdão que ora submeto a este Colegiado:
"9.1 nos termos do art. 237, inciso VI e parágrafo único, conhecer da presente representação, para, no mérito, considerá-la parcialmente procedente;
9.2 nos termos dos arts. 9º e 10 da Resolução TCU 315/2020, dar ciência ao Governo do Distrito Federal, por intermédio de sua Procuradoria-Geral, ao gestor do Fundo Constitucional do Distrito Federal, aos Comandantes Gerais da Polícia Militar e do Corpo de Bombeiros Militar e ao Diretor Geral Polícia Civil do Distrito Federal de que:
9.2.1 o ressarcimento de valores ao Fundo Constitucional do Distrito Federal (FCDF) , determinado no item 1.7 do Acórdão de Relação 1.047/2014-TCU-1ª Câmara (relator: Ministro Valmir Campelo) , em face de cessões de servidores remunerados com recursos do Fundo, não abrange os policiais militares nem os bombeiros militares distritais, alcançando apenas os policiais civis distritais, e deve atender às seguintes regras:
9.2.1.1 não é exigível para as cessões feitas a órgãos da União ou por ela custeados;
9.2.1.2 é exigível desde o mês de março de 2014, quando publicado o Acórdão de Relação 1.047/2014 - 1ª Câmara, até a véspera da publicação da Lei 13.690/2018 (10/7/2018) , nas cessões de servidores da PCDF para a Governadoria e a Vice-Governadoria do Distrito Federal, ou a Secretaria de Estado da Segurança Pública e da Paz Social do Distrito Federal (art. 12-B, §2º, da Lei 9.264/1996, acrescido pela Lei 13.690/2018) ; 
9.2.1.3 é exigível para as cessões aos demais entes públicos, distritais, estaduais ou municipais, desde o mês de março de 2014, quando publicado o Acórdão de Relação 1.047/2014 - 1ª Câmara, até o término da cessão, observando-se que, nos termos da Lei 13.690/2018, não é autorizada a cessão de policiais civis, militares e bombeiros militares do Distrito Federal a entes estaduais nem municipais;
9.2.2 em todos os casos, as cessões devem seguir os requisitos estabelecidos na Lei 13.690/2018, especialmente quanto aos órgãos passíveis de receber servidores mediante cessão; o tempo de exercício mínimo na corporação de origem, para bombeiros e policiais militares; a aprovação em estágio probatório, para policiais civis; e o limite percentual de 5% do efetivo das respectivas  corporações, para bombeiros e policiais militares; 
9.3 nos termos do art. 251 do Regimento Interno deste Tribunal, determinar ao gestor do Fundo Constitucional do Distrito Federal (FCDF) que:
9.3.1 conclua, no prazo de 120 (cento e vinte) dias contados da ciência, o cálculo dos valores a serem ressarcidos ao FCDF por entes cessionários, nos termos definidos neste Acórdão, contabilizando-os desde o mês de março de 2014, quando publicado o Acórdão de Relação 1.047/2014 - 1ª Câmara, e utilizando, se necessário, a coleta de dados no Sistema Siape com auxílio de servidores da Secretaria de Gestão e Desempenho de Pessoal, gestora do referido sistema; 
9.3.2  efetue, no prazo de 150 (cento e cinquenta) dias contados da ciência, a inscrição dos cessionários em débito com o FCDF no Cadastro Informativo de Crédito não Quitados do Setor Público Federal (Cadin) , em conformidade com o rito estabelecido na Lei 10.522/2002, especialmente quanto a notificações, prazos e demais requisitos, informando previamente aos inadimplentes os valores e os períodos de apuração dos débitos; 
9.3.3  adote as providências necessárias, no prazo de 15 (quinze) dias contados da ciência, para que os servidores da PMDF, do CBMDF e da PCDF cedidos a outros entes públicos em desacordo com as regras estabelecidas pela Lei 13.690/2018 sejam informados sobre o teor integral do presente Acórdão, esclarecendo aos destinatários que os respectivos Relatório, Voto e Voto Revisor poderão ser obtidos no endereço eletrônico www.tcu.gov.br/acordaos;
9.3.4 informe a este Tribunal, no prazo de até 180 (cento e oitenta) dias contados da ciência, sobre as medidas adotadas e resultados alcançados em face das determinações expedidas neste Acórdão;
9.4 deixar assente que a expressão "suspensão do pagamento da remuneração dos servidores policiais civis cedidos, e já notificados, sem que haja o reembolso mensal da remuneração pelo órgão cessionário", inserta na parte final do item 1.7 do Acórdão de Relação 1.047/2014-TCU-1ª Câmara (relator: Ministro Valmir Campelo) , restringe-se aos casos de não atendimento, pelo servidor cedido, de notificação para retorno ao órgão de origem;
9.5 dar ciência deste Acórdão à Secretaria-Geral de Controle Externo (Segecex/TCU) , para que, em relação aos relatórios de gestão das Polícias Militar e Civil e do Corpo de Bombeiros Militar do Distrito Federal, sejam inseridas no Sistema de Prestação de Contas (e-Contas) , as informações consolidadas sobre cessões de policiais civis e, no que couber, de policiais militares e bombeiros militares distritais a entes públicos, conforme apresentadas nas tabelas do item III da proposta de encaminhamento da instrução coligida no Relatório que integra este Acórdão;
9.6 em cumprimento ao subitem 9.3 do Acórdão 85/2020-TCU-Plenário (relator: Ministro Bruno Dantas) , enviar cópia dos presentes Acórdão, Voto, Voto Revisor e Relatório ao Presidente da Câmara dos Deputados, em atendimento à Solicitação de Informação ao TCU nº 7/2019, de autoria da Deputada Federal Paula Belmonte, disponibilizando, ainda, ao destinatário o teor integral dos presentes autos;
9.7 dar ciência do presente Acórdão aos seguintes destinatários, informando que o teor integral das peças que integram a presente deliberação (Acórdão, Relatório, Voto e Voto Revisor) poderá ser obtido no endereço eletrônico www.tcu.gov.br/acordaos:
9.7.1 Procuradora-Geral do Distrito Federal;
9.7.2 Gestor do Fundo Constitucional do Distrito Federal;
9.7.3 Comandantes Gerais da Polícia Militar do Distrito Federal e do Corpo de Bombeiros Militar do Distrito Federal; e
9.7.4 Diretor Geral da Polícia Civil do Distrito Federal."
	 
                       TCU, Sala das Sessões Ministro Luciano Brandão Alves de Souza, em 2 de junho de 2021.
RAIMUNDO CARREIRO 
Relator

Após a leitura atenta do voto revisor do Ministro Jorge de Oliveira, identifico nos argumentos de S. Exa. importantes considerações que atraem ao caso concreto o princípio segurança jurídica quanto ao dever de ressarcimento, pelos cessionários, das remunerações devidas aos servidores cedidos.
	A informação nova trazida pelo ilustre Revisor é que, no plano normativo, ou seja, no direito positivado, realmente, até a publicação da Lei 13.690/2018, não havia norma expressamente dirigida aos servidores militares do Distrito Federal que obrigasse tal ressarcimento, razão por que acolhi inicialmente a tese da unidade técnica, para aplicar ao caso - por analogia - as regras postas na Lei 8.112/1990 para os servidores civis. 
	Sensível à ponderação trazida pelo ilustre Revisor, acolho a proposta de S. Exa. no sentido de não exigir o ressarcimento, junto aos cessionários, dos valores de remuneração dos servidores militares do Distrito Federal quanto aos períodos de cessão anteriores à publicação da Lei 13.690/2018.
	Também em respeito ao princípio da segurança jurídica, considero igualmente adequada a proposição de S. Exa. no sentido de fazer exigível o ressarcimento enfocado nestes autos somente a partir do Acórdão de Relação 1.047/2014 - 1ª Câmara (março de 2014) , quando este Tribunal se pronunciou sobre a matéria. 
	Assim, reiterando meu profundo respeito ao princípio da segurança jurídica - bem conhecido na minha atuação como Ministro desta Corte de Contas -, acolho as proposições do Ministro Jorge de Oliveira.
RAIMUNDO CARREIRO
Relator

Inicialmente, gostaria de cumprimentar o eminente Relator, Ministro Raimundo Carreiro, pelo minucioso e brilhante Voto que trouxe a este Plenário, que honra suas notórias inteligência e capacidade de trabalho.
2.	Registro, desde logo, que endosso grande parte das conclusões de S.Exa.
3.	Peço licença, entretanto, para fazer comentários acerca de determinados pontos específicos que considero poderem ajudar a orientar a discussão, por este Plenário, da complexa e sensível questão tratada neste processo.
4.	Esta representação foi autuada pela Secretaria de Controle Externo da Defesa Nacional e da Segurança Pública - SecexDefesa por força do Acórdão 1774/2017-TCU-Plenário (Relator o Ministro Bruno Dantas) , cujo item 9.5. determinou providências para apuração dos valores a serem ressarcidos ao Fundo Constitucional do Distrito Federal - FCDF pelos cessionários de integrantes das carreiras finalísticas da Polícia Militar do Distrito Federal - PMDF, do Corpo de Bombeiros Militar do Distrito Federal - CBMDF e da Polícia Civil do Distrito Federal - PCDF, assim como dos motivos para eventual não realização de tais ressarcimentos e apuração dos respectivos responsáveis.
5.	Como bem sintetizou o ilustre Relator no trecho de seu voto que a seguir transcrevo, o ressarcimento em questão já foi tema de diversas deliberações desta Corte de Contas:
"Acórdão 1047/2014-TCU-Primeira Câmara (Relator: Ministro Valmir Campelo) 
- determinou ao gestor do FCDF que informasse as medidas adotadas e os resultados alcançados para 'resolver a situação dos servidores cedidos a outros órgãos e entidades públicos, inclusive ao Governo do Distrito Federal, sem o ressarcimento da remuneração respectiva aos cofres do Fundo Constitucional do Distrito Federal, tais como a inscrição dos cessionários no Cadastro Informativo de Crédito não Quitados do Setor Público Federal (Cadin) e a suspensão do pagamento da remuneração dos servidores policiais civis cedidos, e já notificados, sem que haja o  reembolso mensal da remuneração pelo órgão cessionário';
Acórdão 1774/2017-TCU-Plenário (Relator: Ministro Bruno Dantas) 
- determinou a autuação da presente representação para apurar 'os valores a serem ressarcidos pelos cessionários ao FCDF, bem como as razões pelas quais tais ressarcimentos não foram realizados, promovendo-se, se for o caso, a devida responsabilização pela mora';
Acórdão 881/2018-TCU-Plenário (Embargos ao Acórdão 1.774/2017-P; Relator: Ministro Bruno Dantas) 
- afastou 'a necessidade de ressarcimento imediato, aos cofres do FCDF, das remunerações já pagas e daquelas que permanecerem sendo pagas aos Agentes Policiais de Custódia enquanto o Distrito Federal estiver executando a sentença proferida nos autos da ação civil pública 2015.01.1.089140-8, sem prejuízo de que esses valores sejam levantados no âmbito do processo autuado por força do item 9.5 do Acórdão 1774/2017-TCU-Plenário, para fins de ressarcimento futuro;" [deliberação referente ao item 9.2. do Acórdão 1.774/2017-P: '9.2. informar à Polícia Civil do Distrito Federal que a determinação supra (de retorno imediato dos servidores cedidos) também abrange os agentes policiais de custódia lotados e/ou em exercício em órgãos não integrantes da estrutura orgânica da corporação'];
Acórdão 2749/2018-TCU-Plenário (Pedido de Reexame contra o Acórdão 1774/2017-TCU-Plenário, Relator do recurso: Ministro Benjamin Zymler) 
- deu provimento parcial ao recurso para 'esclarecer que os efeitos dos itens 9.1 a 9.4 do Acórdão 1774/2017-TCU-Plenário encontram-se limitados à data de publicação da Lei 13.690/2018' [lei que, entre outras disposições, desobrigou determinados entes públicos do ônus pela remuneração dos agentes pagos com recursos do FCDF recebidos mediante cessão].
Acórdão 341/2019-TCU-Plenário (embargos ao Acórdão 2749/2018-TCU-Plenário, Relator: Ministro Benjamin Zymler) 
           Perguntas do GDF (embargante) :
 a) 'o lapso temporal abrangido pela determinação fixada no item 9.5 do Acórdão 1774/2017-TCU-Plenário, firmando-se o marco inicial em que a recomposição do FCDF deverá ocorrer por parte dos órgãos cessionários de agentes das Forças de Segurança do Distrito Federal independentemente de qualquer apuração em um processo específico autuado no âmbito desse E. Tribunal'; 
b) 'se efetivamente houve, nas deliberações emanadas do presente processo, a determinação de ressarcimento do FCDF pelos órgãos cessionários de agentes das Forças de Segurança do Distrito Federal'; e 
c) 'caso tenha havido tal determinação de ressarcimento, se tal obrigação também alcança os órgãos e entidades da Administração Federal'.
	Resposta no VOTO:
'Pois bem, uma vez que "nenhuma das deliberações proferidas nestes autos [- e muito menos o aresto ora embargado -] contém dispositivo que imponha, a quem quer que seja, de forma peremptória, a obrigação de ressarcir o FCDF pela cessão ou requisição de servidores das polícias civil e militar ou do corpo de bombeiros militar do Distrito Federal", não há como estipular, na estreita via dos aclaratórios, o "marco inicial em que a recomposição do FCDF deverá ocorrer" (alínea "a" do pedido de esclarecimentos) , tampouco os órgãos e entidades obrigados a providenciá-la (alínea "c") . O foro apropriado para tanto, como enfatizei no voto complementar em que anuí - por pragmatismo, diga-se - à proposta alternativa de acórdão então apresentada pelo Ministro Bruno Dantas, será, mais especificamente, o processo referido no item 9.5 do Acórdão 1774/2017-TCU-Plenário [referência a esta representação; grifos acrescidos].'"
6.	Diante de tal abrangente e precisa exposição, concordo com o ilustre Ministro Raimundo Carreiro quando afirma que o escopo deste processo abrange:
a) a apuração dos valores a serem ressarcidos ao FCDF pelos cessionários, apuração das razões da eventual não realização de tais ressarcimento e possível responsabilização dos gestores omissos, consoante determinado pelo Acórdão 1774/2017-TCU-Plenário (Relator o Ministro Bruno Dantas) ; e
b) a definição do termo inicial para realização dos ressarcimentos (Acórdão 341/2019-TCU-Plenário - Relator o Ministro Benjamin Zymler) .
7.	No tocante a esses aspectos, o Relator, após criteriosa análise que acatou apenas parcialmente os pronunciamentos da SecexDefesa e do Ministério Público junto ao TCU - MPTCU nestes autos, concluiu, em síntese, pela necessidade de modulação dos efeitos dos Acórdão 1047/2014-TCU-Primeira Câmara e 1.774/2017 - Plenário, uma vez que:
	a) as determinações de ressarcimento formuladas pelas mencionadas deliberações não alcançam órgãos cessionários da União ou por ela custeados, mesmo antes do advento da Lei 13.690/2018 (itens 15, 17 e 23 do Voto) ;
 	b) não procede o argumento, adotado no Acórdão 1774/2017-TCU-Plenário, de que a cessão de servidores remunerados pelo FCDF a outros órgãos implicaria desvio de finalidade dos objetivos daquele Fundo e imporia o dever de ressarcimento, posto que "quase todos os casos de cessão de servidores ensejam sua alocação em finalidade distinta da incumbida legal ou constitucionalmente ao órgão cedente" (itens 26 a 28 do Voto) ;
	c) como a Lei 13.690/2018, que criou as hipóteses de dispensa de ressarcimento, nada estabeleceu sobre sua aplicação retroativa, o termo inicial para cálculo dos valores devidos seria a criação do FCDF, em janeiro de 2003, posto que "a dispensa de ressarcimento não alcança o período entre janeiro/2003 e a véspera da publicação da referida lei, 10/7/2018" (itens 34, 35 e 38 do Voto) ;
 	d) as medidas adotadas pelos gestores revelam razoável grau de diligência e afastam a hipótese de responsabilização neste momento (item 40 do Voto) ;
	e) "a expressão 'suspensão do pagamento da remuneração dos servidores policiais civis cedidos, e já notificados, sem que haja o reembolso mensal da remuneração pelo órgão cessionário', inserta na parte final do item 1.7 do Acórdão de Relação 1.047/2014-TCU-1ª Câmara, 'restringe-se aos casos de não atendimento, pelo servidor cedido, de notificação para retorno ao órgão de origem'" (item 48 do Voto) ;
	f) o comando para inserção de cessionários inadimplentes no Cadastro Informativo de Créditos não Quitados do Setor Público Federal - Cadin deve ser endereçado ao gestor do FCDF, que deve observar os procedimentos previstos na Lei 10.522/2002 (item 51 do Voto) ;
	g) como os servidores custeados pelo FCDF são pagos por intermédio do Sistema Integrado de Administração de Pessoal - Siape, nos termos do art. 1º,§ 3º, da Lei 10.633/2002, que instituiu aquele fundo, "em tese, é possível ao gestor do FCDF apurar os montantes devidos desde 2003, por meio do Siape, inclusive, se necessário, com o auxílio de servidores da Secretaria de Gestão e Desempenho de Pessoal, gestora do referido sistema"  (item 52 do Voto) .
8.	A partir de tais conclusões, o eminente Relator submeteu a este Plenário uma minuta de acórdão que, em síntese, considera parcialmente improcedente esta representação, registra as conclusões acima descritas e propõe um conjunto de providências para sua efetiva implementação.
9.	Não obstante a minuciosa análise e as sólidas conclusões do ilustre Ministro Raimundo Carreiro, permito-me fazer algumas observações voltadas a estimular a reflexão e o debate acerca de dois pontos: (i) o termo inicial para cálculo dos valores a serem ressarcidos; e (ii) ainda que não esteja originalmente incluída no escopo deste processo, consoante apontado no item 6 deste Voto, a fundamentação legal para a exigência de ressarcimento no caso dos servidores da PMDF e do CBMDF.
10.	 Inicio meus comentários por esse segundo aspecto.
11.	Ao examinar todas as deliberações mencionadas pelo eminente Relator no trecho de seu voto acima transcrito, verifiquei que, salvo melhor juízo, ao firmar o entendimento, naquelas várias decisões, de que é devido o ressarcimento pela cessão de servidores da PCDF, da PMDF e do CBMDF até o advento da Lei 13.690/2018, esta Corte se baseou em três fundamentos:
	a) na Lei 8.112/1990, que instituiu o Regime Jurídico Único dos servidores públicos civis da União, em especial em seu art. 93, caput e § 1º (que disciplina a cessão de servidores e estipula a obrigatoriedade de ressarcimento quando tal cessão se der para Estados, Distrito Federal e Municípios) ,  e no complexo normativo infralegal que regulamentou aquele Estatuto, particularmente nos Decretos 4.050/2001, que disciplinou o mencionado art. 93, e 9.144/2017, que tratou do mesmo tema e revogou o decreto anterior há pouco mencionado;
	b) no argumento de que a cessão de servidores da PCDF, da PMDF e do CBMDF constituiria desvio de finalidade no uso dos recursos da Lei 10.633/2002, que instituiu o FCDF;
	c) na Lei 13.690/2018, que, entre outras providências, disciplinou, de forma explícita, as hipóteses de ressarcimento em caso de cessão de servidores das três corporações acima citadas.
12.	No tocante ao primeiro fundamento, chamo atenção para o fato de que a Lei 8.112/1990 trata exclusivamente de servidores civis.
13.	Essa não é, obviamente, a situação jurídica dos integrantes da PMDF e do CBMDF, que são, sem qualquer sombra de dúvida, servidores militares, regidos não pelo Estatuto dos Servidores Públicos Civis, mas por legislação própria e específica, a saber:
a) Decreto-Lei 667/1969 ("Reorganiza as Polícias Militares e os Corpos de Bombeiros Militados dos Estados, dos Territórios e do Distrito Federal e dá outras providências") ;
b) Decreto 88.777/1983 ("Aprova o regulamento para as polícias militares e corpos de bombeiros militares") ;
c) Lei 7.289/1984 ("Dispõe sobre o Estatuto dos Policiais Militares da Polícia Militar do Distrito Federal e dá outras providências") ; e
d) Lei 7.479/1986 ("Aprova o Estatuto dos Bombeiros Militares do Corpo de Bombeiros do Distrito Federal e dá outras providências") .
14.	Assim, a análise das repercussões e dos ônus decorrentes da cessão daqueles servidores militares deve ser feita não à luz da Lei 8.112/1990 e de seus Decretos regulamentares 4.050/2001 e 9.144/2017, que tratam da cessão tão somente de servidores civis, mas sim dos quatro diplomas legais enumerados no item anterior.
15.	Nenhum deles disciplina, de forma explícita, a cessão daqueles militares. Ao tratarem da colocação de policiais militares e bombeiros militares à disposição de entes estaduais, aquelas leis apenas e tão somente estipulam o seguinte:
	Decreto-Lei 667/1969
"Art. 6º - (...) 
"§ 11 - São ainda considerados no exercício de função de natureza policial-militar ou de interesse policial-militar, os policiais-militares nomeados ou designados para:
Casa Militar de Governador;
Gabinete do Vice-Governador;     
Órgãos da Justiça Militar Estadual."
Decreto 88.777/1983
"Art. 21. (...) 
§ 1º São ainda considerados no exercício de função de natureza policial-militar ou bombeiro-militar ou de interesse policial-militar ou bombeiro-militar, na forma prevista na legislação federal e estadual aplicável, os policiais-militares e bombeiros-militares da ativa nomeados ou designados para:
o Gabinete Militar, a Casa Militar ou o Gabinete de Segurança Institucional, ou órgão equivalente, dos Governos dos Estados e do Distrito Federal; 
o Gabinete do Vice-Governador; 
a Secretaria de Segurança Pública dos Estados e do Distrito Federal, ou órgão equivalente;   
órgãos da Justiça Militar Estadual e do Distrito Federal; 
a Secretaria de Defesa Civil dos Estados e do Distrito Federal, ou órgão equivalente;
órgãos policiais de segurança parlamentar da Câmara Legislativa do Distrito Federal;
Administrador Regional e Secretário de Estado do Governo do Distrito Federal, ou equivalente, e cargos de Natureza Especial níveis DF-14 ou CNE-7 e superiores nas Secretarias e Administrações Regionais de interesse da segurança pública, definidos em ato do Governador do Distrito Federal;
Diretor de unidade da Secretaria de Saúde do Distrito Federal, em áreas de risco ou de interesse da segurança pública definidas em ato do Governador do Distrito Federal;
a Secretaria de Estado de Ordem Pública e Social do Distrito Federal;
as instituições de ensino públicas do sistema estadual, distrital ou municipal de educação básica com gestão em colaboração com a Polícia Militar ou com o Corpo de Bombeiros Militar; e
as unidades de conservação integrantes do Sistema Nacional de Unidades de Conservação da Natureza, de que trata a Lei nº 9.985, de 18 de julho de 2000;
os órgãos do Poder Legislativo federal, estadual, distrital ou municipal;
o Ministério Público dos Estados."
Lei 7.289/1984
"Art 77 - A agregação é a situação na qual o policial-militar da ativa deixa de ocupar a vaga na escala hierárquica do seu quadro, nela permanecendo sem número.
§ 1º - O policial-militar deve ser agregado quando:
I - for nomeado para cargo considerado no exercício de função de natureza policial-militar ou de interesse policial-militar estabelecido em Lei ou Decreto-lei, ou Decreto, não previsto nos Quadros de Organização da Polícia Militar;
 (...) 
III - for afastado, temporariamente, do serviço ativo por motivo de:
 (...) 
l) ter passado à disposição de outro órgão do Distrito Federal, da União, dos Estados ou Territórios para exercer função de natureza civil;
m) ter sido nomeado para qualquer cargo Público civil temporário, não eletivo, inclusive da administração indireta;
§ 2º - O policial-militar agregado, de conformidade com os itens I e Il do § 1º, continua a ser considerado, para todos os efeitos, como em serviço ativo.
 (...) ."
	Lei 7.479/1986
"Art 78. A agregação é a situação na qual o bombeiro-militar da ativa deixa de ocupar vaga na escala hierárquica do seu Quadro, nela permanecendo sem número.
§ 1º O bombeiro-militar deve ser agregado quando:
a) for nomeado para cargo considerado no exercício de função de natureza bombeiro-militar ou de interesse bombeiro-militar, estabelecido em lei, decreto-lei, ou decreto, não previsto nos Quadros de Organização do Corpo de Bombeiros (QO) ;
 (...) 
for afastado, temporariamente, do serviço ativo por motivo de:
 (...) 
11) haver passado à disposição de outro órgão do Distrito Federal, da União, dos Estados ou Territórios para exercer função de natureza civil;
 (...) 
§ 2º O bombeiro-militar, agregado de conformidade com as letras a e b do § 1º, continua a ser considerado, para todos os efeitos, como em serviço ativo.
 (...) "
16.	A leitura dos acima transcritos dispositivos dos quatro Estatutos que regulam a PMDF, o CBMDF e as carreiras de seus integrantes conduz a três constatações inequívocas:
	a) não existe para as referidas carreiras militares, tal como existe para os servidores civis, o disciplinamento específico do instituto da cessão;
	b) por intermédio do instituto estritamente militar da agregação - que não possui equivalente na legislação civil - é possível a colocação de integrantes dessas carreiras à disposição de governos estaduais, mediante nomeação para determinados cargos e/ou funções;
	c) nenhum dos Estatutos acima mencionados prevê qualquer obrigação de ressarcimento pelos governos estaduais à disposição dos quais os militares agregados foram colocados.
17.	Além disso, a Lei 10.633/2002, que criou o FCDF, também não previu qualquer obrigação de ressarcimento na hipótese de colocação dos militares em questão à disposição de entes estaduais.
18.	Assim, do ponto de vista estritamente legal, a obrigação de ressarcir o FCDF no tocante a policiais militares e bombeiros militares do DF surgiu tão somente com a Lei 13.690/2018, cujo art. 11 assim estatuiu:
"Art. 11. A Lei nº 11.134, de 15 de julho de 2005 , passa a vigorar acrescida do seguinte art. 29-A:
" Art. 29-A. São considerados no exercício de função de natureza ou interesse policial militar ou bombeiro militar os policiais militares e bombeiros militares da ativa nomeados ou designados para os seguintes órgãos:
I - Presidência e Vice-Presidência da República, para o exercício de cargo em comissão ou função de confiança;
II - Ministério ou órgão equivalente, para o exercício de cargo em comissão ou função de confiança;
III - Supremo Tribunal Federal, demais Tribunais Superiores e Conselho Nacional de Justiça, para o exercício de cargo em comissão cuja remuneração seja igual ou superior à de cargo DAS-101.4 ou equivalente;
IV - órgãos do Tribunal Regional Federal da 1ª Região situados no Distrito Federal, Tribunal Regional Eleitoral do Distrito Federal, órgãos do Tribunal Regional do Trabalho da 10ª Região situados no Distrito Federal e Tribunal de Justiça do Distrito Federal e dos Territórios, para o exercício de cargo em comissão cuja remuneração seja igual ou superior à de cargo DAS-101.4 ou equivalente;
V - órgãos do Ministério Público da União situados no Distrito Federal e Conselho Nacional do Ministério Público, para o exercício de cargo em comissão ou função de confiança;
VI - órgãos do Tribunal de Contas da União situados no Distrito Federal e Tribunal de Contas do Distrito Federal, para o exercício de cargo em comissão cuja remuneração seja igual ou superior à de cargo DAS-101.4 ou equivalente;
VII - Casa Militar do Distrito Federal, para o exercício de cargo em comissão ou função de confiança;
VIII - Governadoria e Vice-Governadoria do Distrito Federal, para o exercício de cargo em comissão ou função de confiança;
IX - Secretaria de Estado da Segurança Pública e da Paz Social do Distrito Federal, para o exercício de cargo em comissão ou função de confiança;
X - Defesa Civil do Distrito Federal ou órgão equivalente;
XI - Justiça Militar do Distrito Federal; e
XII - demais órgãos da administração pública do Distrito Federal considerados estratégicos, a critério do Governador do Distrito Federal, para o exercício de cargo em comissão cuja remuneração seja igual ou superior à de cargo DAS-101.4 ou equivalente.
§ 1º O ônus da remuneração do militar cedido será de responsabilidade do órgão cessionário, salvo quando a cessão ocorrer para órgão da União, Tribunal de Justiça do Distrito Federal e dos Territórios, órgão da Justiça Militar Distrital, Casa Militar do Distrito Federal, Vice-Governadoria do Distrito Federal, Secretaria de Estado da Segurança Pública e da Paz Social do Distrito Federal ou Defesa Civil do Distrito Federal ou órgão equivalente."
19.	Note-se que, ao instituir a obrigação de ressarcimento, o mencionado diploma legal utilizou, pela primeira vez no ordenamento normativo concernente àqueles militares distritais, as expressões "cessionário" e "cessão", que a eles não se aplicavam em razão da existência do instituto especificamente militar da agregação, como visto.
20.	Mesmo assim, é inevitável a conclusão de que, a partir da Lei 13.690/2018, surgiu a obrigatoriedade de reembolso pela colocação dos militares em questão à disposição de entes estaduais.
21.	Graças às considerações feitas até este ponto, é incontestável que o primeiro fundamento empregado pelo Tribunal para concluir pela obrigatoriedade de ressarcimento ao FCDF de valores anteriores a 2018, a Lei 8.112/1990 e os Decretos 4.050/2011 e 9.144/2017 (item 11 deste Voto, alínea "a") , não se aplica aos militares da PMDF e do CBMDF, regidos por legislação própria e para os quais somente a partir da Lei 13.690/2018 surgiu a obrigação de ressarcimento.
22.	Quanto ao segundo fundamento do entendimento desta Corte, o argumento de que a cessão de servidores da PCDF, da PMDF e do CBMDF constituiria desvio de finalidade no uso dos recursos do FCDF (item 11, alínea "b", deste Voto) , endosso integralmente as razões alinhadas pelo ilustre Relator em seu Voto para refutar tal embasamento. Transcrevo-as a seguir, com a ressalva de que, dado o posicionamento que defendi acima, considero que a expressão "cessão" utilizada por S.Exa. deve ser considerada não na acepção jurídica estrita que lhe atribui a Lei 8.112/1990, mas no sentido de "colocação à disposição":
"27.	Dito isso, peço vênias por compreender que tal argumento não encontra guarida no arcabouço normativo que rege o instituto da cessão nem na praxe administrativa que orienta sua aplicação. 
28.	Assim considero, porque quase todos os casos de cessão de servidores ensejam sua alocação em finalidade distinta da incumbida legal ou constitucionalmente ao órgão cedente. Isso ocorre, por exemplo, quando o Tribunal de Contas da União, cuja execução orçamentária é constitucionalmente destinada a atividades de controle externo e respectivo custeio, cede um servidor para atuar em órgão ou entidade com propósito diverso do controle externo (exemplos já verificados: Casa Civil da Presidência da República, Ministérios, Casa da Moeda, agências reguladoras etc.) . 
29.	O fato de os recursos serem provenientes diretamente do Tesouro Nacional (fonte 100) ou do FCDF não infirma essa conclusão. A substância do fato administrativo em exame é a alocação do servidor cedido em finalidade constitucional ou legal diversa da do órgão cedente, na maioria dos casos. 
30.	Tanto é assim, que o Poder Legislativo, por meio da Lei 13.690/2018, passou a contemplar expressamente a possibilidade de cessão de servidores pagos com recursos do FCDF. Logo, se mantivermos a tese da impossibilidade da cessão sob o argumento de desvio de finalidade constitucional do Fundo, estaremos a dizer, por via transversa, que a Lei 13.690 é inconstitucional. E, salvo engano, não foram ajuizadas ações objurgando a constitucionalidade do mencionado diploma." 
23.	Em razão de minhas experiências profissionais anteriores com o tema da segurança pública, tenho a ousadia de fazer alguns comentários adicionais sobre o tema, a fim de que fique bem caracterizado que a colocação de integrantes da PCDF, da PMDF e do CBMDF à disposição de outros órgãos não caracteriza necessariamente desvio da atuação desses servidores.
24.	O art. 144 da Constituição Federal estatui que:
"Art. 144. A segurança pública, dever do Estado, direito e responsabilidade de todos, é exercida para a preservação da ordem pública e da incolumidade das pessoas e do patrimônio, através dos seguintes órgãos:
I - polícia federal;
II - polícia rodoviária federal;
III - polícia ferroviária federal;
IV - polícias civis;
V - polícias militares e corpos de bombeiros militares.
 (...) 
§ 5º Às polícias militares cabem a polícia ostensiva e a preservação da ordem pública; aos corpos de bombeiros militares, além das atribuições definidas em lei, incumbe a execução de atividades de defesa civil."
25.	Como o trecho acima já denota, as atividades de segurança pública não se limitam ao policiamento ostensivo, à preservação da ordem pública e à defesa civil.
26.	A urbanização, o aumento da complexidade dos sistemas sociais, o incremento do uso da tecnologia nas práticas criminosas e a crescente ameaça de organizações criminosas nacionais e transnacionais fazem com que o desafio de garantir a segurança pública não se restrinja mais à atuação de uma corporação ou de um órgão isolado do Estado.
27.	Cada vez mais, é necessária uma atuação conjunta e coordenada de todos os braços estatais para garantia da lei e da ordem e para conscientização e mobilização da população em geral, que é um ator fundamental nesse processo de manutenção da segurança de todos.
28.	Assim, é imprescindível que as Polícias Civis e Militares e os Corpos de Bombeiros Militares expandam o escopo de sua atuação e passem a participar da elaboração de políticas públicas voltadas à segurança coletiva, que abrangem, por exemplo, políticas educacionais, políticas de trânsito, políticas migratórias, elaboração de legislação penal e financeira, elaboração de códigos de edificações públicas, políticas de transporte e uma infinidade de outros aspectos da vida social.
29.	Nesse sentido, ater-se à visão arcaica e ultrapassada de que o policial civil, o policial militar e o bombeiro militar devem permanecer confinados às suas respectivas corporações, sem possibilidade de compartilhar seus conhecimentos e suas experiências, é inibir o desenvolvimento de políticas públicas que contribuam para o aperfeiçoamento da segurança de toda a comunidade.
30.	Obviamente, é necessário coibir abusos e distorções, a fim de evitar o enfraquecimento das mencionadas corporações. Mas isso já o fez sabiamente a lei, ao disciplinar as hipóteses de colocação dos profissionais de segurança à disposição de outros órgãos e entidades públicas e estabelecer regras para ressarcimento de tais situações, a fim de que as dotações orçamentárias e os efetivos de pessoal necessários ao bom funcionamento das corporações de origem não sejam comprometidos.
31.	Afastada, assim, a hipótese de desvio de finalidade na participação de profissionais de segurança no cotidiano de outras organizações públicas, resta enfrentar o terceiro pilar do entendimento do Tribunal acerca da matéria em debate, a Lei 13.690/2018, que, entre outras providências, disciplinou de forma explícita, as hipóteses de ressarcimento em caso de cessão de servidores das três corporações acima citadas (item 11, alínea "c", deste Voto) .
32.	Nesse particular, por ser inequívoca a obrigação de ressarcimento estipulada por aquela Lei, cabe discutir tão somente a possibilidade de aplicação retroativa daquele diploma legal, na linha que tem sido adotada por esta Corte e que foi acompanhada pelo Ministro Raimundo Carreiro, que, em razão disso, estipulou, com respeito ao segundo aspecto fundamental do escopo deste processo (item 6 deste Voto, alínea "b") , que o termo inicial do ressarcimento seria o mês de janeiro de 2003, quando começou a viger a Lei 10.633/2018.
33.	Aqui, não obstante o magnífico trabalho de S.Exa. e os precedentes já enumerados, peço licença para divergir parcialmente do entendimento desta Corte e do eminente Relator.
34.	No que tange aos policiais militares e bombeiros militares, penso já haver demonstrado que, até a edição da Lei 13.690/2018, não havia norma legal que estabelecesse qualquer reembolso pela colocação daqueles profissionais à disposição de outras organizações públicas, o que somente veio a acontecer com a referida Lei.
35.	É regra notória de hermenêutica jurídica que a lei, em princípio, não deve retroagir. No entanto, a proibição da retroação não é absoluta.
36.	O Supremo Tribunal Federal - STF já se manifestou sobre o tema e entendeu que o princípio da irretroatividade é aplicável às situações em que a atuação estatal pode comprometer a liberdade da pessoa, a situação do contribuinte e a segurança jurídica das relações sociais.
37.	Assim, caso nenhum desses preceitos seja maculado, a Corte Suprema admite a possibilidade de edição de normas com efeitos retroativos. É o que se extrai da ementa da Ação Direta de Inconstitucionalidade - ADI 605:
"EMENTA: AÇÃO DIRETA DE INCONSTITUCIONALIDADE - (...) - PRINCÍPIO DA IRRETROATIVIDADE - CARÁTER RELATIVO - LEIS INTERPRETATIVAS E APLICAÇÃO RETROATIVA - (...) - INDEFERIMENTO DA CAUTELAR.
 (...) 
- O princípio da irretroatividade somente condiciona a atividade jurídica do Estado nas hipóteses expressamente previstas pela Constituição, em ordem a inibir a ação do Poder Público eventualmente configuradora de restrição gravosa (a) ao status libertatis da pessoa (CF, art. 5º, XL) , (b) ao status subjectionis do contribuinte em matéria tributária (CF, art. 150, III "a") e (c) à segurança jurídica no domínio das relações sociais (CF, art. 5º, XXXVI) .
- Na medida em que a retroprojeção normativa da lei não gere e nem produza os gravames referidos, nada impede que o Estado edite e prescreva atos normativos com efeito retroativo.
- As leis, em face do caráter prospectivo de que se revestem, devem, ordinariamente, dispor para o futuro. O sistema jurídico-constitucional brasileiro, contudo, não assentou, como postulado absoluto, incondicional e inderrogável, o princípio da irretroatividade.
 (...) ." 
38.	É necessário, também, que a lei expressamente preveja sua aplicação retroativa para que isso possa ocorrer.
39.	Não vislumbro tais requisitos na Lei 13.690/2018. Além de não existir dispositivo que estipule sua retroação, a aplicação daquele diploma legal a fatos ocorridos há muitos anos abalaria a segurança jurídica e criaria ônus significativo, inesperado e surpreendente para os órgãos e entidades que, ao receberem os servidores colocados à sua disposição, não tinham, à luz do ordenamento então vigente, qualquer expectativa de virem a ressarcir as corporações de origem ou o FCDF.
40.	No caso dos policiais militares e bombeiros militares, minha convicção a respeito da inviabilidade do reembolso é absoluta, dadas as duas peculiaridades já expostas: a ausência de norma pretérita que disciplinasse a colocação daqueles profissionais à disposição de outros entes com ônus para estes e a inexistência de desvio de finalidade.
41.	Todavia, constato a existência de peculiaridades que distinguem a situação dos policiais civis do DF.
42.	Em relação à cessão daqueles servidores civis, conforme ficou amplamente demonstrado nas várias decisões desta Corte já proferidas com respeito ao tema, existia legislação que disciplinava a matéria e estipulava o ônus do ressarcimento antes mesmo da criação do FCDF.
43.	Assim, com relação à categoria em questão, não se está a tratar de aplicação retroativa de norma, mas sim de exigir o cumprimento de normas pretéritas, que não vinham sendo respeitadas.
44.	Superado esse ponto, resta definir qual seria o marco inicial da exigência de ressarcimento, que, como exposto, somente é cabível no tocante aos policiais civis do DF.
45.	Não obstante considere razoável a alternativa sugerida pelo ínclito relator, que propõe que esse termo inicial seja o mês de janeiro de 2003, início da vigência da Lei 10.633/2002, penso que merece discussão a hipótese de um marco alternativo.
46.	Para tanto, lembro inicialmente que, apesar de sua submissão aos já aludidos Lei 8.112/1990, Decreto 4.050/2001 e Decreto 9.144/2017, bem como a outras regras federais a respeito da cessão de servidores civis, a categoria em apreço e a respectiva corporação possuem estatutos e outros normativos próprios, a exemplo das Leis 4.878/1965, 9.624/1998, 11.361/2006 e 13.020/2014, da Medida Provisória 1.014/2020, do Decreto 10.573/2020 e da Portaria Normativa MPOG 1/2016.
47.	Além disso, disciplinam aquela instituição e seus servidores a Lei Orgânica do Distrito Federal e os Decretos Distritais 30.490/2009, 35.290/2014, 38.158/2017, 39.182/2018 e 40.084/2019, sem deixar de mencionar os atos regulamentares que tratam da cessão de servidores do DF em geral, a exemplo dos Decretos Distritais 28.648/2007, 28.660/2008, 28.763/2008 e 30.231/2009.
48.	A profusão de normas de instâncias federativas distintas, a par da existência de manifestações do Tribunal de Contas do Distrito Federal e de órgãos de assessoramento jurídicos distritais, torna natural que houvesse alguma incerteza jurídica a respeito de critérios e procedimentos para ressarcimento das cessões de policiais civis.
49.	Nesse cenário, creio que o primeiro ato a conferir alguma segurança a respeito do tema foi a deliberação do TCU contida no Acórdão 1047/2014-TCU-Primeira Câmara, de março de 2014, que deixou clara a necessidade de reembolso pela cessão dos servidores em questão.
50.	Assim, creio que somente a partir de março de 2014, com a manifestação desta Corte há pouco mencionada, a incerteza a respeito da obrigação de ressarcimento foi afastada.
51.	Tal premissa é amparada pelo seguinte trecho do Voto do eminente Relator, no qual se afirma que: 
"12.	No que tange à alegação da PCDF sobre as incertezas jurídicas em torno da legislação aplicável à cessão de servidores, sanadas, em seu entender, apenas a partir de 2014, quando o TCDF principiou estudos sobre os marcos legais aplicáveis à espécie, reconheço que, até o referido ano, poderia haver dúvidas sobre a gestão e o controle das cessões de servidores pagos com recursos do FCDF. Porém, para efeito das ações de controle externo a cargo do Tribunal de Contas da União, o evento que dissipou essas incertezas foi o Acórdão 1047/2014-TCU-Primeira Câmara, mencionado ao início deste Voto. E, nessa deliberação, restou bem determinada a adoção de medidas corretivas."
51.	Considero razoável, dessa forma, que o termo inicial para cálculo do ressarcimento, segundo objetivo deste processo (item 6, alínea "b", deste Voto) , seja considerado o mês de março de 2014, e não o mês de janeiro de 2003, como sugere o Ministro Carreiro na conclusão de seu Voto.
52.	Nada tenho a acrescentar às demais análises empreendidas pelo Relator em seu Voto, que, de resto, acompanho, apenas com as divergências que expus ao longo desta manifestação, que, em resumo, são as seguintes:
	a) não há qualquer obrigatoriedade de ressarcimento de valores relativos à colocação de policiais militares e de bombeiros militares à disposição de outros entes distritais antes da edição da Lei 13.690/2018, dada a inexistência de norma legal pretérita que estabelecesse tal ônus;
	b) o marco inicial a ser considerado para cálculo de valores a serem reembolsados ao FCDF em razão da cessão de policiais civis a outros entes distritais em desacordo com a legislação de regência vigente até a edição da Lei 13.690/2018 é o mês de março de 2014, quando foi publicado o Acórdão 1047/2014-TCU-Primeira Câmara, que determinou a adoção de providências corretivas com respeito ao tema.
	Com essas observações, louvo, mais uma vez, o precioso Voto do Ministro Raimundo Carreiro e Voto pela adoção da minuta de acórdão que trago a este Colegiado
"9.1 conhecer desta representação e considerá-la parcialmente procedente;
9.2 dar ciência ao Governo do Distrito Federal (GDF) , por intermédio de sua Procuradoria-Geral, ao Gestor do Fundo Constitucional do Distrito Federal (FCDF) , aos Comandantes-Gerais da Polícia Militar do Distrito Federal (PMDF) e do Corpo de Bombeiros Militar do Distrito Federal (CBMDF) e ao Diretor-Geral da Polícia Civil do Distrito Federal (PCDF) de que:
9.2.1 o ressarcimento de valores ao Fundo Constitucional do Distrito Federal (FCDF) , determinado no item 1.7 do Acórdão de Relação 1.047/2014 - 1ª Câmara (Relator o Ministro Valmir Campelo) , não abrange policiais militares e bombeiros militares, refere-se apenas a cessões de policiais civis do Distrito Federal a entes públicos feitas em desacordo com a legislação de regência e deve atender às seguintes regras:
9.2.1.1 não é exigível para cessões feitas a órgãos da União ou por ela custeados;
9.2.1.2 é exigível para as cessões aos órgãos indicados a seguir e deve ser calculado desde o mês de março de 2014, quando foi publicado o Acórdão de Relação 1.047/2014 - 1ª Câmara, até a véspera da publicação da Lei 13.690/2018 (10/7/2018) , no caso de cessões de servidores da PCDF para: Governadoria e a Vice-Governadoria do Distrito Federal, ou a Secretaria de Estado da Segurança Pública e da Paz Social do Distrito Federal (art. 12-B, §2º, da Lei 9.264/1996, acrescido pela Lei 13.690/2018) ;
9.2.1.3 é exigível para as cessões aos demais entes públicos distritais, estaduais ou municipais, desde o Acórdão de Relação 1.047/2014 - 1ª Câmara (março de 2014) até o término da cessão;
9.2.2 em todos os casos, as cessões devem seguir os requisitos estabelecidos na Lei 13.690/2018, especialmente quanto aos órgãos passíveis de receber servidores mediante cessão; ao tempo de exercício mínimo na corporação de origem, para bombeiros e policiais militares; à aprovação em estágio probatório, para policiais civis; e o limite percentual de 5% do efetivo das respectivas  corporações, para bombeiros e policiais militares; 
9.3 determinar ao gestor do Fundo Constitucional do Distrito Federal (FCDF) que:
9.3.1 no prazo de 120 (cento e vinte) dias contados da ciência desta deliberação, conclua o cálculo dos valores a serem ressarcidos ao FCDF por entes cessionários, nos termos definidos neste Acórdão, considerado como termo inicial o mês de março de 2014 e mediante utilização, se necessário para coleta de dados no Sistema Siape, do auxílio de servidores da Secretaria de Gestão e Desempenho de Pessoal, gestora do referido sistema;
9.3.2  no prazo de 150 (cento e cinquenta) dias contados da ciência desta deliberação, efetue a inscrição dos cessionários em débito com o FCDF no Cadastro Informativo de Crédito não Quitados do Setor Público Federal (Cadin) , em conformidade com o rito estabelecido na Lei 10.522/2002, especialmente quanto a notificações, prazos e demais requisitos, informando previamente aos inadimplentes os valores e os períodos de apuração dos débitos; 
9.3.3  no prazo de 15 (quinze) dias contados da ciência desta deliberação, adote providências para que os servidores da PMDF, do CBMDF e da PCDF cedidos a outros entes públicos em desacordo com as regras estabelecidas pela Lei 13.690/2018 sejam informados sobre o teor integral deste Acórdão, com o esclarecimento aos destinatários de que os respectivos Relatório do Relator, Voto do Relator e Voto do Revisor estão disponíveis no endereço eletrônico www.tcu.gov.br/acordaos;
9.3.4, no prazo de até 180 (cento e oitenta) dias contados da ciência desta deliberação, informe a este Tribunal as medidas adotadas e os resultados alcançados em face das determinações expedidas neste Acórdão;
9.4 deixar assente que a expressão "suspensão do pagamento da remuneração dos servidores policiais civis cedidos, e já notificados, sem que haja o reembolso mensal da remuneração pelo órgão cessionário", inserida na parte final do item 1.7 do Acórdão de Relação 1.047/2014 - 1ª Câmara (Relator o Ministro Valmir Campelo) , restringe-se aos casos de não atendimento, pelo servidor cedido, de notificação para retorno ao órgão de origem;
9.5 dar ciência deste Acórdão à Secretaria-Geral de Controle Externo do TCU (Segecex/TCU) , para que, em relação aos relatórios de gestão das Polícias Militar e Civil e do Corpo de Bombeiros Militar do Distrito Federal, sejam inseridas, no Sistema de Prestação de Contas (e-Contas) , informações consolidadas sobre cessões de policiais civis e militares e bombeiros militares distritais a entes públicos, conforme apresentadas nas tabelas do item III da proposta de encaminhamento da instrução coligida no Relatório do Ministro Relator que integra este Acórdão;
9.6 em cumprimento ao subitem 9.3 do Acórdão 85/2020-TCU-Plenário (Relator o Ministro Bruno Dantas) , enviar cópia deste Acórdão, bem como do Voto do Revisor, do Voto do Relator e do Relatório do Relator ao Presidente da Câmara dos Deputados, em atendimento à Solicitação de Informação ao TCU 7/2019, de autoria da Deputada Federal Paula Belmonte, e colocar à disposição daquele ilustre destinatário o teor integral do respectivo processo;
9.7 encaminhar cópia deste Acórdão aos seguintes destinatários, com a informação de que o teor integral das peças que integram esta deliberação (Acórdão, Relatório do Relator, Voto do Relator e Voto do Revisor) pode ser obtido no endereço eletrônico www.tcu.gov.br/acordaos:
9.7.1 Procuradora-Geral do Distrito Federal;
9.7.2 Gestor do Fundo Constitucional do Distrito Federal;
9.7.3 Comandantes-Gerais da Polícia Militar do Distrito Federal e do Corpo de Bombeiros Militar do Distrito Federal; e
9.7.4 Diretor Geral da Polícia Civil do Distrito Federal."
TCU, Sala das Sessões, em 2 de junho de 2021.
JORGE OLIVEIRA
Revisor